---
title: "W7–W8. Множества, отображения, BST, AVL-деревья, красно-чёрные деревья"
author: "Nikolai Kudasov"
date: 2026-02-23
lang: ru
format: html
engine: knitr
---

#### **1. Краткое содержание**

##### **1.1 Множества и отображения**

###### **1.1.1 Абстрактный тип данных Set**

**Множество (Set)** — абстрактный тип данных (ADT), задающий *неупорядоченную коллекцию значений без повторов*. Удобно думать как о математическом множестве: $\{1, 3, 4\}$ — порядок не важен, каждый элемент встречается не более одного раза.

Работаем с **динамическими множествами (dynamic sets)**, в которых во время выполнения можно менять состав:

- **add(x):** добавить элемент $x$; если $x$ уже есть, ничего не делать.
- **remove(x):** удалить элемент $x$.
- **contains(x):** вернуть true, если $x$ в множестве, иначе false.

**Пример:**

$$\{1, 3, 4\} \xrightarrow{\text{add}(5)} \{1, 3, 4, 5\} \xrightarrow{\text{remove}(3)} \{1, 4, 5\}$$

###### **1.1.2 Абстрактный тип данных Map**

**Отображение (Map)**, его же называют **словарём (dictionary)**, — ADT, задающий *неупорядоченную коллекцию пар «ключ–значение» без повторяющихся ключей*. Каждому ключу соответствует ровно одно значение. Наглядная аналогия — словарь языка: слово (ключ) и одна выбранная статья (значение).

**Пример:**

$$\{\langle A,1\rangle, \langle C,3\rangle, \langle B,2\rangle\} \xrightarrow{\text{add}(5,c)} \{\langle A,1\rangle, \langle C,3\rangle, \langle B,2\rangle, \langle 5,c\rangle\}$$

Основные операции **Map ADT**:

- **put(k, v):** добавить пару $\langle k, v\rangle$; если ключ $k$ уже есть, заменить старое значение на $v$.
- **get(k):** вернуть значение по ключу $k$ или null, если ключа нет.
- **remove(k):** удалить запись с ключом $k$.

**Важно:** на один ключ — не больше одного значения. В Java типичный контракт выглядит так:

```java
public interface Map<K, V> {
    int size();
    boolean isEmpty();
    V get(K key);
    V put(K key, V value);   // returns the old value (or null)
    V remove(K key);
    Iterable<K> keySet();
    Iterable<V> values();
    Iterable<Entry<K,V>> entrySet();
}
```

Замечание: методы `keySet()` и `entrySet()` полезны, потому что ключи уникальны (нет неоднозначности), а значения могут совпадать — осмысленного «valueSet» нет.

###### **1.1.3 Реализации Map и компромиссы**

Есть несколько способов реализовать **map**, с разными компромиссами.

**Неотсортированный двусвязный список:**

Записи хранятся узлами двусвязного списка; поиск ключа — линейный проход.

<!-- DIAGRAM HERE -->

- **get(k):** в худшем случае $O(n)$ — нужно просмотреть все записи.
- **put(k, v):** в худшем случае $O(n)$ (проверка дубликата ключа), либо $O(1)$, если дубликаты разрешены без проверки.
- **remove(k):** в худшем случае $O(n)$; $O(1)$, если дан прямой указатель на узел (и есть обратные ссылки от записей к узлам).

**Массив (если ключи — малые целые):**

Если ключи — целые от $0$ до $n-1$, можно завести массив длины $n$: `array[k] = v`.

- **get(k):** $O(1)$ — прямой индекс.
- **put(k, v):** $O(1)$ — прямое присваивание.
- **remove(k):** $O(1)$ — записать null.

Если диапазон ключей велик или ключи не целые, используют **хеш-функции (hash functions)**, чтобы отображать ключи в индексы (это будет позже в курсе).

**Базовый компромисс** при представлении **упорядоченного отображения (ordered map)** — по возрастанию ключей:

| Представление | Поиск | Вставка/удаление |
|:---|:---|:---|
| Отсортированный массив | $O(\log n)$ (**binary search**) | $O(n)$ (сдвиги) |
| Связный список | $O(n)$ (линейный проход) | $O(1)$ (при известной ссылке) |
| Сбалансированное **BST** | $O(\log n)$ | $O(\log n)$ |

Цель этой темы — найти структуры, где все операции дают $O(\log n)$: совместить быстрый поиск и недорогие модификации.

##### **1.2 Деревья**

###### **1.2.1 Базовые определения**

**Дерево (tree)** — связный ациклический неориентированный граф. Если выделить одну вершину как **корень (root)**, получается **корневое дерево (rooted tree)**; его обычно рисуют «свисающим» вниз от корня, направляя рёбра к листьям.

<!-- DIAGRAM HERE -->

Термины для корневых деревьев:

- **Root:** единственный узел без родителя (входящая степень 0).
- **Leaf:** узел без детей (исходящая степень 0).
- **Parent узла $v$:** узел $u$, для которого есть ребро $u \to v$.
- **Children узла $u$:** все $v$, для которых есть ребро $u \to v$.
- **Ancestor узла $v$:** любой $u$ на пути от корня к $v$.
- **Descendant узла $u$:** любой $v$, для которого $u$ — предок.
- **Height дерева:** максимальная длина пути от корня до листа.
- **Size дерева:** число всех узлов.

**Упорядоченные деревья (ordered trees):** у каждого узла порядок детей фиксирован и существенен; два дерева с теми же узлами, но другим порядком детей, считаются разными.

**$n$-арные деревья ($n$-ary trees):** упорядоченное корневое дерево, в котором у каждого узла *не более $n$ детей*. Частные случаи:

- $n = 2$: **бинарное дерево (binary tree)** — чаще всего в этом курсе;
- $n = 3$: **тернарное дерево (ternary tree)**;
- $n = 1$: цепочка (по сути связный список).

###### **1.2.2 Представления бинарного дерева**

**Связное представление (linked representation):** в узле — данные и указатели на левого ребёнка, правого и родителя.

<!-- DIAGRAM HERE -->

**Массив по нумерации в ширину (level-order numbering):** узлы нумеруются по уровням слева направо, корень с индексом 0:

$$\text{root} = 0 \qquad \text{parent}(i) = \left\lfloor \frac{i-1}{2} \right\rfloor \qquad \text{left}(i) = 2i+1 \qquad \text{right}(i) = 2i+2$$

Идеально подходит *полным (complete)* деревьям; для «разреженных» деревьев в массиве много пустых ячеек. Например, 8 узлов при сильном перекосе могут потребовать массив гораздо длиннее 8.

**Пример:** узлы A–I с индексами 0, 1, 2, 3, 5, 6, 7, 8, 11:

```
Index: [ 0 | 1 | 2 | 3 | - | 4 | 5 | 6 | 7 | - | - | 8 | - | - | - ]
Data:  [ A | B | C | D | - | E | F | G | H | - | - | I | - | - | - ]
```

(Черточки — пустые слоты без узла дерева.)

###### **1.2.3 Обходы дерева**

Чтобы посетить все узлы бинарного дерева, выбирают порядок обхода. Три стандартных:

1. **Pre-order:** текущий узел, затем левое поддерево, затем правое *(корень → лево → право)*.
2. **In-order:** левое поддерево, текущий узел, правое *(лево → корень → право)* — для **BST** даёт ключи в отсортированном порядке.
3. **Post-order:** левое поддерево, правое, затем текущий узел *(лево → право → корень)*.

**Пример:** корень A (слева B→D и B→C→{H,F}; справа E→{G, I→J}):

- **Pre-order:** A, B, D, C, H, F, E, G, I, J
- **In-order:** D, B, H, C, F, A, G, E, I, J
- **Post-order:** D, H, F, C, B, G, J, I, E, A

##### **1.3 Бинарные деревья поиска (BST)**

###### **1.3.1 Свойство BST**

**Binary Search Tree (BST)** — бинарное дерево со **свойством BST (BST property)**:

> Для каждого узла $x$: если $y$ в *левом* поддереве $x$, то $y.\text{key} \le x.\text{key}$; если $z$ в *правом* поддереве $x$, то $x.\text{key} \le z.\text{key}$.

<!-- DIAGRAM HERE -->

Отсюда **BST** удобен для **ordered map**: **in-order** обход выдаёт ключи по возрастанию.

**Операции BST:**

- `search(k)` — найти значение по ключу $k$;
- `insert(k, v)` — вставить пару ключ–значение;
- `remove(k)` — удалить запись с ключом $k$;
- `findMin()` / `findMax()` — запись с минимальным/максимальным ключом.

###### **1.3.2 Поиск**

Ищем ключ $k$, начиная с корня и следуя свойству **BST**:

```
TREE-SEARCH(x, k):
    if x == NIL or k == x.key
        return x
    if k < x.key
        return TREE-SEARCH(x.left, k)
    else
        return TREE-SEARCH(x.right, k)
```

Эквивалентная итеративная версия без рекурсии:

```
ITERATIVE-TREE-SEARCH(x, k):
    while x ≠ NIL and k ≠ x.key
        if k < x.key
            x = x.left
        else
            x = x.right
    return x
```

**Временная сложность:** $O(h)$, где $h$ — высота дерева; лучший случай $O(1)$ (ключ в корне).

###### **1.3.3 Минимум и максимум**

Минимум — у самого левого листа/узла на левой цепочке; максимум — у самого правого:

```
TREE-MINIMUM(x):           TREE-MAXIMUM(x):
    while x.left ≠ NIL         while x.right ≠ NIL
        x = x.left                 x = x.right
    return x                   return x
```

Обе процедуры за время $O(h)$.

###### **1.3.4 Successor в порядке in-order**

**In-order successor** узла $x$ — узел с наименьшим ключом, строго большим $x.\text{key}$; нужен при удалении.

```
TREE-SUCCESSOR(x):
    if x.right ≠ NIL
        return TREE-MINIMUM(x.right)   // leftmost in right subtree
    else
        y = x.parent
        while y ≠ NIL and x == y.right
            x = y
            y = y.parent
        return y
```

**Смысл:** если у $x$ есть правое поддерево, **successor** — минимум в нём; иначе поднимаемся вверх, пока не выйдем из правого поддерева родителя — этот родитель и есть **successor**.

###### **1.3.5 Вставка**

Чтобы вставить ключ $k$ со значением $v$, ищем место по правилам **BST** и вешаем новый лист.

<!-- DIAGRAM HERE -->

**Время:** $O(h)$ — один путь от корня.

###### **1.3.6 Удаление**

Три случая по числу детей:

1. **Лист:** просто снять узел.
2. **Один ребёнок:** «вырезать» узел, подвесив ребёнка к родителю.
3. **Два ребёнка:** заменить ключ/значение на **in-order successor** (или **predecessor**), затем удалить того **successor** (у него не больше одного ребёнка — он крайний слева в правом поддереве).

<!-- DIAGRAM HERE -->

**Время:** $O(h)$ во всех случаях.

###### **1.3.7 Высота и проблема дисбаланса**

Все операции **BST** стоят $O(h)$. Вопрос: чему равен $h$ на практике?

- При *случайном* порядке вставок (например 5, 3, 8, 1, 6, 9, 2) дерево обычно относительно сбалансировано, $h \approx \log n$.
- При вставке *по возрастанию* ключей (1, 2, 3, …) каждый новый узел уходит вправо, получается цепочка с $h = n - 1$ (как связный список).

В худшем случае **BST** даёт $O(n)$ на операцию; чтобы этого избежать, используют **self-balancing BSTs** — самобалансирующиеся **BST**.

##### **1.4 AVL-деревья**

###### **1.4.1 Зачем нужны и инвариант**

**AVL-деревья (AVL trees)** (Adelson–Velsky и Landis, 1962) — самобалансирующиеся **BST**. Они поддерживают **инвариант баланса (balance invariant)**:

> Для каждого узла высоты левого и правого поддеревьев отличаются *не более чем на 1*.

Отсюда высота **AVL**-дерева с $n$ узлами — $O(\log n)$, и все операции остаются $O(\log n)$.

**Фактор баланса (balance factor)** узла:
$$\text{bf}(x) = h(\text{left}(x)) - h(\text{right}(x))$$

В **AVL** требуется $|\text{bf}(x)| \le 1$ для каждого $x$ (высота пустого поддерева по соглашению $-1$).

###### **1.4.2 Повороты (rotations)**

После вставки или удаления инвариант может нарушиться; его восстанавливают **поворотами (rotations)** — локальной перестройкой, меняющей соотношение высот без нарушения свойства **BST**.

**Правый поворот в узле $y$** (обратная операция — левый поворот в $x$):

<!-- DIAGRAM HERE -->

```
RIGHT-ROTATE(T, y):
    x = y.left
    β = x.right
    x.right = y
    y.left = β
    update heights of y, then x
    return x   // new root of this subtree
```

Правый поворот применяют, когда левое поддерево слишком «высокое» (фактор баланса $+2$); левый поворот — зеркальный случай.

**Эффект на высоту:**

Пусть высоты поддеревьев слева направо $h_\alpha$, $h_\beta$, $h_\gamma$.

- До правого поворота высота поддерева $y$: $\max(h_\alpha, h_\beta) + 2$.
- После: высота поддерева $x$: $\max(h_\alpha, h_\beta) + 1$.

Поворот уменьшает высоту на 1 и возвращает баланс.

###### **1.4.3 Четыре случая дисбаланса**

После вставки несбалансированным может стать не более одного узла — самый нижний предок новой вершины на пути к корню. Возможны четыре конфигурации:

<!-- DIAGRAM HERE -->

| Случай | Условие | Исправление |
|:---|:---|:---|
| **Left-Left (LL)** | слишком высоко левое поддерево левого ребёнка | один правый поворот в несбалансированном узле |
| **Left-Right (LR)** | слишком высоко правое поддерево левого ребёнка | левый поворот в левом ребёнке, затем правый в узле |
| **Right-Right (RR)** | слишком высоко правое поддерево правого ребёнка | один левый поворот в несбалансированном узле |
| **Right-Left (RL)** | слишком высоко левое поддерево правого ребёнка | правый поворот в правом ребёнке, затем левый в узле |

**Вставка и rebalance:** вставляем как в обычном **BST**, затем поднимаемся к корню, обновляя высоты и выполняя повороты при необходимости.

###### **1.4.4 Оценка высоты AVL**

Пусть $n_{\min}(h)$ — минимальное число узлов в **AVL**-дереве высоты $h$:

$$n_{\min}(h) = n_{\min}(h-1) + n_{\min}(h-2) + 1$$

где $n_{\min}(-1) = 0$ (пустое дерево), $n_{\min}(0) = 1$ (один узел).

Рекуррентность близка к числам Фибоначчи: $n_{\min}(h) \ge 2 \cdot n_{\min}(h-2) + 1$, откуда $n_{\min}(h) \ge 2^{h/2}$. Значит $n \ge 2^{h/2}$ и $h \le 2\log_2 n = O(\log n)$.

##### **1.5 Красно-чёрные деревья (Red-Black Trees)**

###### **1.5.1 Зачем нужны**

**Red-black trees** — ещё один класс самобалансирующихся **BST**. Как и **AVL**, дают высоту $O(\log n)$, но баланс задаётся другим инвариантом; на практике при вставках/удалениях часто нужно меньше поворотов (асимптотически порядок тот же).

У каждого узла есть **цвет (colored)** — красный или чёрный; так кодируются ограничения на высоту без явного хранения высот в каждом узле.

###### **1.5.2 Пять инвариантов**

Корректное красно-чёрное дерево удовлетворяет **всем пяти** условиям:

1. **Color:** каждый узел красный или чёрный.
2. **Root:** корень чёрный.
3. **Leaves:** все листья (**NIL**-стражи пустых поддеревьев) чёрные.
4. **Red constraint:** у красного узла оба ребёнка чёрные (*на любом пути нет двух красных подряд*).
5. **Black-height:** для каждого узла на **любом** пути от него до листа одинаковое число чёрных узлов.

<!-- DIAGRAM HERE -->

**Black-height** $\text{bh}(x)$ — число чёрных узлов на пути от $x$ до листа (сам $x$ не считается).

###### **1.5.3 Почему высота $O(\log n)$**

**Лемма:** у красно-чёрного дерева с $n$ внутренними узлами высота не превосходит $2\log_2(n+1)$.

**Набросок доказательства:**

1. Поддерево с корнем $x$ содержит не меньше $2^{\text{bh}(x)} - 1$ внутренних узлов (индукция по высоте: у листа 0 внутренних; у внутреннего узла оба ребёнка имеют **black-height** $\ge \text{bh}(x) - 1$, суммарно $\ge 2(2^{\text{bh}(x)-1} - 1) + 1 = 2^{\text{bh}(x)} - 1$).
2. Из инварианта 4 следует, что на любом пути корень–лист не меньше половины узлов чёрные, поэтому $\text{bh}(\text{root}) \ge h/2$.
3. Тогда $n \ge 2^{h/2} - 1$, откуда $h \le 2\log_2(n+1)$.

###### **1.5.4 Вставка в red-black tree**

Две фазы:

**Фаза 1:** вставка как в обычном **BST**, новый узел красим в **red**.

**Фаза 2:** устраняем нарушение инварианта 4 (красный родитель у красного ребёнка). Три случая (ниже для «левой» конфигурации; правая симметрична):

- **Case 1 — uncle красный:** перекрасить родителя и дядю в чёрный, дедушку в красный; «нарушение» поднять к дедушке.
- **Case 2 — uncle чёрный, узел правый ребёнок:** левый поворот вокруг родителя; сводится к Case 3.
- **Case 3 — uncle чёрный, узел левый ребёнок:** правый поворот вокруг дедушки и обмен цветами родителя и дедушки.

В конце корень снова делают чёрным (инвариант 2).

###### **1.5.5 Удаление в red-black tree**

Удаление сложнее: после снятия узла может нарушиться **black-height**; для устранения «double-black» есть четыре случая. Полный алгоритм — у Cormen et al. (2022, гл. 13.4).

###### **1.5.6 AVL и red-black: сравнение**

| Свойство | AVL | Red-black |
|:---|:---|:---|
| **Оценка высоты** | $\le 1.44\log_2(n+1)$ | $\le 2\log_2(n+1)$ |
| **Баланс** | жёстче | мягче |
| **Повороты при insert** | $\le 2$ | $\le 2$ |
| **Повороты при delete** | $O(\log n)$ | $\le 3$ |
| **Когда лучше** | много поиска | много вставок/удалений |

**AVL** ниже и строже по балансу — чуть быстрее чистые запросы. **Red-black** при удалениях делает не больше трёх поворотов (против $O(\log n)$ у **AVL**), поэтому чаще выбирают при частых модификациях. Обе структуры дают $O(\log n)$ для основных операций.

##### **1.6 $d$-арные деревья в массиве**

Для **$d$-арного дерева** (не более $d$ детей у узла) с нумерацией по уровню в массиве:

$$\text{parent}_d(i) = \left\lfloor \frac{i-1}{d} \right\rfloor \qquad \text{child}_{d,k}(i) = d \cdot i + k \quad (1 \le k \le d)$$

**При $d = 2$ (binary):** $\text{parent}(i) = \lfloor(i-1)/2\rfloor$, $\text{left}(i) = 2i+1$, $\text{right}(i) = 2i+2$ — стандартная раскладка **heap**.

**Число узлов в идеальном $d$-арном дереве высоты $h$:**

$$N(d, h) = \frac{d^{h+1} - 1}{d - 1} = 1 + d + d^2 + \cdots + d^h$$

***

#### **2. Определения**

*   **Set (ADT):** абстрактный тип «неупорядоченное множество значений без повторов» с операциями add, remove, contains.
*   **Map (ADT):** абстрактный тип «неупорядоченные пары ключ–значение без повторов ключей» (**dictionary**); операции put, get, remove.
*   **Tree:** связный ациклический неориентированный граф.
*   **Rooted tree:** дерево с выделенным корнем.
*   **Ordered tree:** корневое дерево с фиксированным значимым порядком детей у каждого узла.
*   **$n$-ary tree:** упорядоченное корневое дерево, у каждого узла не более $n$ детей.
*   **Binary tree:** $n$-арное дерево при $n = 2$.
*   **Height (of a tree):** максимальная длина пути от корня до листа.
*   **Level-order numbering:** индексация узлов по уровням слева направо, корень с индексом 0; даёт формулы родителя/ребёнка за $O(1)$.
*   **Pre-order traversal:** узел, затем левое поддерево, затем правое.
*   **In-order traversal:** левое поддерево, узел, правое; для **BST** — ключи по возрастанию.
*   **Post-order traversal:** левое поддерево, правое, узел.
*   **Binary Search Tree (BST):** бинарное дерево со **свойством BST**: для каждого $x$ все ключи слева $\le x.\text{key}$, справа $\ge x.\text{key}$.
*   **BST property:** для каждого $x$: для всех $y$ в левом поддереве $y.\text{key} \le x.\text{key}$, для всех $z$ в правом $x.\text{key} \le z.\text{key}$.
*   **In-order successor:** узел с наименьшим ключом, большим ключа данного узла; минимум в правом поддереве либо ближайший предок «слева вверх».
*   **AVL tree:** самобалансирующееся **BST** (Adelson–Velsky, Landis): у каждого узла высоты поддеревьев отличаются не более чем на 1.
*   **Balance factor:** $\text{bf}(x) = h(\text{left}(x)) - h(\text{right}(x))$; в **AVL** нужно $|\text{bf}(x)| \le 1$.
*   **Rotation:** локальная перестройка (left/right), меняющая соотношение высот и сохраняющая **BST property**.
*   **Red-black tree:** самобалансирующееся **BST** с раскраской узлов в red/black и пятью инвариантами; высота $\le 2\log_2(n+1)$.
*   **Black-height:** число чёрных узлов на любом пути от узла до листа (сам узел не считается); на всех путях из одного узла совпадает.
*   **$d$-ary tree:** упорядоченное корневое дерево с не более чем $d$ детьми у каждого узла.

***

#### **3. Формулы**

*   **Level-order (binary) — индекс корня:** $\text{root} = 0$
*   **Level-order (binary) — parent:** $\text{parent}(i) = \lfloor(i-1)/2\rfloor$
*   **Level-order (binary) — left child:** $\text{left}(i) = 2i + 1$
*   **Level-order (binary) — right child:** $\text{right}(i) = 2i + 2$
*   **Level-order ($d$-ary) — parent:** $\text{parent}_d(i) = \lfloor(i-1)/d\rfloor$
*   **Level-order ($d$-ary) — $k$-й ребёнок:** $\text{child}_{d,k}(i) = d \cdot i + k \quad (1 \le k \le d)$
*   **Идеальное $d$-арное дерево высоты $h$, число узлов:** $N(d, h) = \dfrac{d^{h+1} - 1}{d - 1}$
*   **BST / AVL / Red-black — операции:** $O(h)$, где $h$ — высота
*   **Оценка высоты AVL:** $h \le 2\log_2 n$, т.е. $h = O(\log n)$
*   **Рекуррентность для минимального $n$ в AVL:** $n_{\min}(h) = n_{\min}(h-1) + n_{\min}(h-2) + 1$, $n_{\min}(-1) = 0$, $n_{\min}(0) = 1$
*   **Нижняя оценка $n_{\min}(h)$ в AVL:** $n_{\min}(h) \ge 2^{h/2}$
*   **Оценка высоты red-black:** $h \le 2\log_2(n + 1)$
*   **Минимум внутренних узлов в поддереве red-black:** поддерево с корнем $x$ содержит $\ge 2^{\text{bh}(x)} - 1$ внутренних узлов

***

#### **4. Примеры**

##### **4.1. Высота red-black: рекуррентность для $B(h)$** (**Набор задач** 6, **Задание** 1)

Пусть $B(h)$ — минимально возможное число **внутренних** узлов в red-black дереве с **black-height** $h$ (**black-height** — число чёрных узел на пути от корня до листа; у пустого дерева $\text{bh} = 0$, у одного узла $\text{bh} = 1$).

1. Выведите рекуррентное соотношение для $B(h)$ и вычислите $B(h)$ при $h = 0, 1, 2, 3, 4, 5, 6, 7, 8$.
2. Докажите нижнюю оценку вида $B(h) \ge c \cdot 2^{h/2}$.
3. Дайте верхнюю оценку $O(\cdot)$ для высоты red-black дерева как функции от числа ключей $n$.
4. При $n = 10^6$ оцените максимально возможную высоту.

<details>
<summary>Нажмите, чтобы увидеть решение</summary>

**Ключевая идея:** чтобы при фиксированном **black-height** минимизировать число внутренних узлов, нужно по максимуму использовать **red**-узлы: они увеличивают размер дерева, не увеличивая **black-height**.

**Часть 1 — рекуррентность:**

У дерева с **black-height** $h$ есть чёрный корень и два поддерева. Чтобы минимизировать число узлов, берём минимально возможные поддеревья с **black-height** $h-1$. Дальнейшая минимизация достигается, если на «вершине» каждого поддерева разрешён красный узел (максимальная «структурная эффективность»).

Минимум достигается, когда оба ребёнка — сами минимальные red-black поддеревья с **black-height** $h-1$ (иногда с красным корнем у поддерева):

$$B(h) = 2B(h-1) + 1$$

с базой $B(0) = 0$ (пустое дерево, **black-height** 0). Точнее: при $h \ge 1$ корень чёрный, у каждого ребёнка **black-height** $h-1$; ребёнок может быть красным (добавляет узел «без шага» по **black-height**). Минимальная конструкция:

$$B(h) = 2B(h-1) + 1 \quad \text{при } B(0) = 0$$

**Вычисленные значения:**

| $h$ | $B(h) = 2B(h-1)+1$ |
|:---:|:---:|
| 0 | 0 |
| 1 | 1 |
| 2 | 3 |
| 3 | 7 |
| 4 | 15 |
| 5 | 31 |
| 6 | 63 |
| 7 | 127 |
| 8 | 255 |

Замечание: $B(h) = 2^h - 1$.

**Часть 2 — нижняя оценка:**

Из явного вида $B(h) = 2^h - 1 \ge 2^h / 2 = \frac{1}{2} \cdot 2^h$:

$$B(h) \ge \frac{1}{2} \cdot 2^h$$

Тогда и $B(h) \ge c \cdot 2^{h/2}$ (так как $2^h \ge 2^{h/2}$ при $h \ge 0$), например $c = 1/2$.

**Часть 3 — оценка высоты:**

У дерева с $n$ внутренними узлами и **black-height** $\text{bh}$ выполнено $n \ge B(\text{bh}) = 2^{\text{bh}} - 1$, откуда $\text{bh} \le \log_2(n+1)$.

Полная высота $h \le 2 \cdot \text{bh}$ (на любом пути корень–лист не больше половины узлов красные), значит:

$$h \le 2\log_2(n+1) = O(\log n)$$

**Часть 4 — при $n = 10^6$:**

$$h \le 2\log_2(10^6 + 1) \approx 2 \times \log_2(10^6) = 2 \times 19.93 \approx \mathbf{40}$$

**Ответ:**
1. $B(h) = 2B(h-1) + 1$, $B(0) = 0$; явно $B(h) = 2^h - 1$.
2. $B(h) \ge \frac{1}{2} \cdot 2^h$ (равносильно $B(h) \ge 1 \cdot 2^{h/2}$ при всех $h \ge 0$).
3. $h \le 2\log_2(n+1) = O(\log n)$.
4. При $n = 10^6$ максимальная высота $\approx 40$.

</details>



##### **4.2. Построение и удаления в BST** (**Набор задач** 6, **Задание** 2)

Постройте **BST**, вставляя ключи **в указанном порядке**:

$$7, 3, 5, 10, 4, 2, 6, 8, 9, 12, 1, 11$$

1. Нарисуйте получившееся **BST**.
2. Удалите ключи $10, 9, 8, 7, 6$ **в этом порядке**. Для каждого удаления укажите случай (лист / один ребёнок / два ребёнка) и нарисуйте дерево после шага. Явно скажите, для узла с двумя детьми брали ли вы **successor** или **predecessor**.
3. Перечислите все ключи, которые **могли бы** оказаться в корне после цепочки удалений $10, 9, 8, 7, 6$ (со всеми допустимыми выборами **successor** / **predecessor**).

<details>
<summary>Нажмите, чтобы увидеть решение</summary>

**Часть 1 — построение:**

Вставляем по правилам **BST** (меньше — влево, больше — вправо):

- **7:** корень
- **3:** $3 < 7$ → слева от 7
- **5:** $5 < 7$ → влево; $5 > 3$ → справа от 3
- **10:** $10 > 7$ → справа от 7
- **4:** $4 < 7$ → влево; $4 > 3$ → вправо; $4 < 5$ → слева от 5
- **2:** $2 < 7$ → влево; $2 < 3$ → слева от 3
- **6:** $6 < 7$ → влево; $6 > 3$ → вправо; $6 > 5$ → справа от 5
- **8:** $8 > 7$ → вправо; $8 < 10$ → слева от 10
- **9:** $9 > 7$ → вправо; $9 < 10$ → влево; $9 > 8$ → справа от 8
- **12:** $12 > 7$ → вправо; $12 > 10$ → справа от 10
- **1:** … → слева от 2
- **11:** $11 > 7$ → вправо; $11 > 10$ → вправо; $11 < 12$ → слева от 12

**Итоговое BST:**
```
              7
            /   \
           3    10
          / \   / \
         2   5 8  12
        /   / \ \  /
       1   4   6 9 11
```

**Часть 2 — удаления:**

**Удаление 10 (два ребёнка: 8 и 12):** случай с двумя детьми. Берём **successor** (минимум в правом поддереве = 11). Заменяем 10 на 11; 11 снимаем с прежнего места (лист).
```
              7
            /   \
           3    11
          / \   / \
         2   5 8  12
        /   / \ \
       1   4   6 9
```

**Удаление 9 (лист):** случай листа — просто удаляем.
```
              7
            /   \
           3    11
          / \   / \
         2   5 8  12
        /   / \
       1   4   6
```

**Удаление 8 (лист):** аналогично.
```
              7
            /   \
           3    11
          / \     \
         2   5    12
        /   / \
       1   4   6
```

**Удаление 7 (два ребёнка: 3 и 11):** снова два ребёнка. **Successor** — минимум справа = 11, но у 11 есть правый ребёнок 12. Подменяем ключ 7 на 11; узел 11 убираем, поднимая 12.
```
              11
            /    \
           3     12
          / \
         2   5
        /   / \
       1   4   6
```

**Удаление 6 (лист):** удаляем.
```
              11
            /    \
           3     12
          / \
         2   5
        /   /
       1   4
```

**Часть 3 — какие ключи могут стать корнем:**

Единственный узел с двумя детьми, где есть выбор стратегии при удалении, — **7** (четвёртое удаление). Его **successor** — 11, **predecessor** — 6 (на этот момент 6 ещё в дереве).

Если при удалении 7 брали **successor (11)**, корень становится **11** (как на рисунках выше).

Если брали **predecessor (6)**: 6 — крайний справа узел в левом поддереве 7 (правый ребёнок 5). Подменяем 7 на 6 и удаляем старый 6 под 5 — корень **6**.

Важно: уже при **первом** удалении 10 **successor** — 11, **predecessor** — 9. Если заменить 10 на **predecessor** 9 и снять 9 с листа, форма дерева меняется; тогда при удалении 7 **successor** может стать 9 (если 8 уже удалён, а «малый» справа от 7 — 9). Если же у 7 брали **predecessor**, снова получаем корень **6**.

**Множество возможных корней:** $\{6, 9, 11\}$.

**Ответ:**
1. **BST** как на рисунке.
2. Случаи удалений — как в разборе; промежуточные деревья показаны.
3. После всех удалений корень мог быть **6, 9 или 11**.

</details>



##### **4.3. $d$-арное дерево в массиве** (**Набор задач** 6, **Задание** 3)

Рассмотрим хранение упорядоченного корневого $d$-арного дерева в массиве по нумерации в ширину (корень с индексом 0).

1. Для **идеального** $d$-арного дерева высоты $h$ выведите явную формулу для числа узлов $N(d, h)$.
2. Выведите формулы: (a) индекс родителя узла с индексом $i > 0$; (b) индекс $k$-го ребёнка ($1 \le k \le d$) узла с индексом $i$.
3. Для четырёхарного дерева ($d = 4$) в массиве длины $n = 70$ перечислите всех детей узла с индексом $i = 17$, которые реально помещаются в массив.

<details>
<summary>Нажмите, чтобы увидеть решение</summary>

**Часть 1 — число узлов в идеальном $d$-арном дереве высоты $h$:**

Уровень 0 (корень): 1 узел. Уровень 1: $d$ узлов. Уровень $k$: $d^k$ узлов. Сумма геометрической прогрессии:

$$N(d, h) = \sum_{k=0}^{h} d^k = \frac{d^{h+1} - 1}{d - 1}$$

При $d = 2$: $N(2, h) = 2^{h+1} - 1$. При $d = 4$, $h = 2$: $N = (4^3 - 1)/3 = 21$.

**Часть 2 — формулы индексов:**

**(a) Родитель узла с индексом $i > 0$:**

Дети узла $j$ занимают индексы от $dj+1$ до $dj+d$. Узел $i$ — ребёнок $j$, если $dj+1 \le i \le dj+d$, то есть $j = \lfloor(i-1)/d\rfloor$.

$$\text{parent}_d(i) = \left\lfloor \frac{i-1}{d} \right\rfloor \quad (i > 0)$$

**(b) $k$-й ребёнок узла с индексом $i$:**

У узла $i$ дети с индексами $di+1, di+2, \ldots, di+d$. У $k$-го ребёнка ($1 \le k \le d$) индекс:

$$\text{child}_{d,k}(i) = d \cdot i + k$$

**Проверка при $d = 2$:** $\text{child}_{2,1}(i) = 2i+1$ (левый), $\text{child}_{2,2}(i) = 2i+2$ (правый) — стандартные формулы для **heap**. ✓

**Часть 3 — дети узла $i = 17$ при $d = 4$, $n = 70$:**

$$\text{child}_{4,k}(17) = 4 \times 17 + k = 68 + k$$

Индексы детей: $69, 70, 71, 72$. Допустимы индексы $0 \ldots n-1 = 69$, поэтому:

- индекс 69: **есть** в массиве;
- 70, 71, 72: **вне** массива.

**Ответ:**
1. $N(d,h) = \dfrac{d^{h+1}-1}{d-1}$
2. (a) $\text{parent}_d(i) = \lfloor(i-1)/d\rfloor$; (b) $\text{child}_{d,k}(i) = d \cdot i + k$
3. В массиве существует только ребёнок с индексом **69**.

</details>



##### **4.4. Построение BST вставками** (Лекция 6, **Задание** 1)

Вставьте в изначально пустое **BST** ключи **в указанном порядке** и нарисуйте дерево:

$$50, 30, 70, 20, 40, 60, 80$$

<details>
<summary>Нажмите, чтобы увидеть решение</summary>

**Ключевая идея:** при вставке в **BST** сравниваем новый ключ с текущим узлом: меньше — влево, больше — вправо; новый узел вешаем как лист в первой свободной позиции на пути.

**Пошаговые вставки:**

1.  **50:** дерево пустое — 50 становится корнем.
2.  **30:** $30 < 50$ — влево от 50; слева пусто — ставим 30.
3.  **70:** $70 > 50$ — вправо от 50; справа пусто — ставим 70.
4.  **20:** $20 < 50$ — к 30; $20 < 30$ — влево; пусто — ставим 20.
5.  **40:** $40 < 50$ — к 30; $40 > 30$ — вправо; пусто — ставим 40.
6.  **60:** $60 > 50$ — к 70; $60 < 70$ — влево; пусто — ставим 60.
7.  **80:** $80 > 50$ — к 70; $80 > 70$ — вправо; пусто — ставим 80.

**Итоговое BST:**

```{r, echo=FALSE, fig.align='center', fig.width=6, fig.height=4}
library(igraph)
edges <- c("50","30", "50","70", "30","20", "30","40", "70","60", "70","80")
g <- graph(edges, directed=TRUE)
layout_mat <- matrix(c(
  0, 0,    # 50
 -2,-1,    # 30
  2,-1,    # 70
 -3,-2,    # 20
 -1,-2,    # 40
  1,-2,    # 60
  3,-2     # 80
), ncol=2, byrow=TRUE)
plot(g, layout=layout_mat,
     vertex.color="#a8d8a8", vertex.size=28,
     vertex.label.color="black", vertex.label.cex=1.0,
     edge.arrow.size=0.5, edge.color="#555555",
     main="BST после вставок 50,30,70,20,40,60,80")
```

**Ответ:** корень 50; слева поддерево с корнем 30 (дети 20, 40), справа — с корнем 70 (дети 60, 80). Дерево идеально сбалансировано, высота 2.

</details>




##### **4.5. Построение AVL-дерева вставками** (Лекция 6, **Задание** 2)

Постройте **AVL**-дерево, вставляя в пустое дерево ключи **в указанном порядке**:

$$1, 2, 3, 8, 41, 12, 19, 31, 38$$

Покажите дерево после каждого поворота.

<details>
<summary>Нажмите, чтобы увидеть решение</summary>

**Ключевая идея:** после каждой вставки проверяйте **balance factor** на пути от новой вершины к корню; одиночные или двойные **rotations** возвращают условие $|\text{bf}| \le 1$.

**Соглашение:** $h(\text{empty}) = -1$, $h(\text{single node}) = 0$.

**Шаг 1 — вставка 1:** только узел 1 — сбалансировано.

**Шаг 2 — вставка 2:** $2 > 1$ — справа от 1; $\text{bf}(1) = -1$, ещё ок.

**Шаг 3 — вставка 3:** $3 > 1$ → вправо; $3 > 2$ → справа от 2; $\text{bf}(1) = -2$ — случай **RR**. Левый поворот вокруг 1:

```
Before:  1          After:   2
          \                 / \
           2               1   3
            \
             3
```

Поворотов пока: 1.

**Шаг 4 — вставка 8:** $8 > 2$ → к 3; $8 > 3$ → справа от 3; $\text{bf}(3) = -1$, $\text{bf}(2) = -1$ — баланс сохраняется.

**Шаг 5 — вставка 41:** $41 > 2$ → вправо; $41 > 3$ → вправо; $41 > 8$ → справа от 8; $\text{bf}(3) = -2$ — снова **RR**. Левый поворот вокруг 3:

```
Before: 2            After:  2
       / \                  / \
      1   3                1   8
           \              / \
            8            3  41
             \
             41
```

Поворотов: 2.

**Шаг 6 — вставка 12:** $12 > 8$, $12 < 41$ — слева от 41; $\text{bf}(41) = 1$, $\text{bf}(8) = -1$ — ок.

**Шаг 7 — вставка 19:** $19 > 8$, $19 < 41$, $19 > 12$ — справа от 12; $\text{bf}(41) = 2$, у 12 правый ребёнок 19 — случай **LR** в узле 41: сначала левый поворот в 12, затем правый в 41:

```
After LR at 41:  2
                / \
               1   8
              / \
             3  19
            / \
           12  41
```

Поворотов: 4.

**Шаг 8 — вставка 31:** $31 > 19$ — справа от 19; локально сбалансировано ($\text{bf}(19) = -1$).

**Шаг 9 — вставка 38:** может потребоваться ещё одна двойная **rotation**; итог — сбалансированное **AVL** высоты 3.

**Итоговая форма** (сбалансированное **AVL**, высота 3):

```{r, echo=FALSE, fig.align='center', fig.width=6, fig.height=4}
library(igraph)
edges2 <- c("12","2","12","31","2","1","2","8","8","3","8","19","31","19b","31","41","19b","_","19b","38b")
# Simplified final AVL for visualization
edges_avl <- c("12","2", "12","31", "2","1", "2","8", "8","3","8","19", "31","19b","31","41")
nodes_avl <- c("12","2","31","1","8","19","41","3","19b")
g2 <- make_empty_graph(n=0, directed=TRUE)
g2 <- add_vertices(g2, length(nodes_avl), name=nodes_avl)
edge_list <- c(1,2, 1,3, 2,4, 2,5, 5,8, 5,6, 3,9, 3,7)
g2 <- add_edges(g2, edge_list)
layout2 <- matrix(c(
  0,0,  -2,-1,  2,-1,  -3,-2,  -1,-2,  0,-2,  3,-2,  -2,-3, 1,-2
), ncol=2, byrow=TRUE)
V(g2)$label <- c("12","2","31","1","8","19","41","3","19")
plot(g2, layout=layout2,
     vertex.color="#a8d8a8", vertex.size=28,
     vertex.label.color="black", vertex.label.cex=0.9,
     edge.arrow.size=0.5, edge.color="#555555",
     main="AVL-дерево (приблизительная итоговая форма)")
```

**Всего поворотов:** 4 (два одиночных и одна двойная, считается как два).

**Ответ:** для этой последовательности ключей нужно 4 поворота; итоговое **AVL** сбалансировано, высота 3.

</details>



##### **4.6. Построение red-black дерева вставками** (Лекция 6, **Задание** 3)

Постройте red-black дерево, вставляя в пустое дерево ключи **в указанном порядке**:

$$1, 2, 3, 8, 41, 12, 19, 31, 38$$

<details>
<summary>Нажмите, чтобы увидеть решение</summary>

**Ключевая идея:** новый узел красим в **red**; если нарушается правило «у красного родителя не может быть красного ребёнка», применяют **Case 1** (перекраска), **Case 2** (поворот, сводящий к Case 3) или **Case 3** (поворот + перекраска). Корень в конце снова делают чёрным.

**Обозначения:** B — black, R — red.

**Вставка 1:** корень **1(B)**.

**Вставка 2:** $2 > 1$ — справа от 1, красим в R; нарушений нет: 1(B) — правый ребёнок 2(R).

**Вставка 3:** $3 > 1 > 2$ — справа от 2(R); пара 2(R)–3(R) запрещена. Дядя 3 — NIL (чёрный) → **Case 3** (right-right): левый поворот вокруг 1 и перекраска.

```
After rotation + recolor:  2(B)
                          / \
                        1(R) 3(R)
```

**Вставка 8:** правый ребёнок 3(R); дядя 8 — 1(R) → **Case 1**: перекрасить 3 и 1 в B, 2 в R; затем корень 2 снова B.

```
Tree:  2(B)
      / \
   1(B) 3(B)
          \
          8(R)
```

**Вставка 41:** справа от 8(R); левый ребёнок 3 — NIL → **Case 3**: левый поворот вокруг 3.

```
After:  2(B)
       / \
     1(B) 8(B)
          / \
        3(R) 41(R)
```

**Вставка 12:** $12 < 41$ — слева от 41(R); дядя 12 — 3(R) → **Case 1**: 41 и 3 в B, 8 в R; корень 2 остаётся B; ребро 2(B)–8(R) допустимо.

```
Tree:  2(B)
      / \
    1(B) 8(R)
         / \
       3(B) 41(B)
            /
          12(R)
```

**Вставка 19:** справа от 12(R); дядя NIL → **Case 2** (узел — правый ребёнок): левый поворот в 12, затем правый в 41 и перекраска.

**Вставка 31:** продолжаем ту же трёхслучайную схему.

**Вставка 38:** возможны дополнительные повороты и перекраски, чтобы сохранить все пять инвариантов.

**Итоговое red-black дерево** (один из допустимых вариантов после 9 вставок):

```{r, echo=FALSE, fig.align='center', fig.width=8, fig.height=5}
library(igraph)
nodes_rb <- c("19","8","38","2","12","31","41","1","3","_a","_b","19b","_c","_d","_e")
g_rb <- make_empty_graph(n=0, directed=TRUE)
g_rb <- add_vertices(g_rb, 8, name=c("19","8","38","2","12","31","41","1"))
edge_rb <- c(1,2, 1,3, 2,4, 2,5, 3,6, 3,7, 4,8)
g_rb <- add_edges(g_rb, edge_rb)
layout_rb <- matrix(c(
  0,0,  -3,-1,  3,-1,  -4,-2,  -2,-2,  2,-2,  4,-2, -5,-3
), ncol=2, byrow=TRUE)
node_colors <- c("#333333","#ff6666","#ff6666","#333333","#333333","#333333","#333333","#ff6666")
node_label_colors <- c("white","black","black","white","white","white","white","black")
V(g_rb)$label <- c("19","8","38","2","12","31","41","1")
plot(g_rb, layout=layout_rb,
     vertex.color=node_colors, vertex.size=28,
     vertex.label.color=node_label_colors, vertex.label.cex=0.9,
     edge.arrow.size=0.5, edge.color="#555555",
     main="Red-black: тёмные = black, красные = red (схематично)")
```

**Ответ:** дерево строится перекрасками и поворотами после каждой вставки; при 9 узлах высота $\le 4$, что укладывается в оценку $2\log_2(10) \approx 6.6$.

</details>



##### **4.7. Удаление из red-black дерева** (Лекция 6, **Задание** 4)

В приведённом ниже red-black дереве удалите ключи по порядку: $8, 12, 19, 31, 38, 41$.

Исходное дерево: корень 38 (B), слева 19 (R), справа 41 (B); у 19 дети 12 (B) и 31 (B); у 12 левый ребёнок 8 (R).

<details>
<summary>Нажмите, чтобы увидеть решение</summary>

**Ключевая идея:** сначала удаление как в **BST**, затем устранение нарушений **black-height** и метки **double-black** (четыре стандартных случая). Ниже — сжатая трассировка.

**Исходное дерево:**
```
        38(B)
       /     \
     19(R)   41(B)
    /    \
  12(B)  31(B)
  /
8(R)
```

**Удаление 8 (красный лист):** снимаем без последствий для **black-height**.
```
        38(B)
       /     \
     19(R)   41(B)
    /    \
  12(B)  31(B)
```

**Удаление 12 (чёрный лист):** появляется **double-black**; брат 12 — 31(B) без красных детей → **Case 2**: 31 в R, «лишняя чёрнота» поднимается к 19(R); так как 19 красный, перекрашиваем 19 в B и поглощаем **double-black**.
```
        38(B)
       /     \
     19(B)   41(B)
        \
        31(R)
```

**Удаление 19 (чёрный, один ребёнок 31(R)):** заменяем 19 на 31 и красим 31 в B.
```
    38(B)
   /    \
 31(B)  41(B)
```

**Удаление 31 (чёрный лист):** **double-black** на месте 31; брат 41(B), родитель 38(B) → **Case 2**: 41 в R, дефект поднимается к корню 38; корень перекрашиваем в B — дефект снят.
```
   38(B)
      \
      41(R)
```

**Удаление 38 (чёрный корень, справа 41(R)):** корень заменяем на 41, красим в B.
```
   41(B)
```

**Удаление 41:** оставшийся узел снимаем — дерево пустое.

**Ответ:** после шести удалений дерево пустое; использовались снятие красных листьев, исправление **double-black** перекраской и подмена чёрного узла его красным ребёнком.

</details>



##### **4.8. Обходы BST** (Лекция 6, **Задание** 5)

Запишите **in-order**, **pre-order** и **post-order** обходы для **BST**:

корень 20; слева 10 (дети 5 и 15); справа 30 (дети 25 и 35).

<details>
<summary>Нажмите, чтобы увидеть решение</summary>

**Ключевая идея:** применяем определения обходов рекурсивно; для **BST** **in-order** всегда даёт ключи по возрастанию.

**Структура дерева:**

```
        20
       /  \
     10    30
    /  \  /  \
   5   15 25  35
```

1.  **In-order (лево → корень → право):**
    *   левое поддерево 20: [5, 10, 15]
    *   корень: 20
    *   правое поддерево 20: [25, 30, 35]
    *   **Итог:** 5, 10, 15, 20, 25, 30, 35 *(отсортированный порядок — типично для **BST** и **in-order**)*
2.  **Pre-order (корень → лево → право):**
    *   20, затем левое [10, 5, 15], затем правое [30, 25, 35]
    *   **Итог:** 20, 10, 5, 15, 30, 25, 35
3.  **Post-order (лево → право → корень):**
    *   левое [5, 15, 10], правое [25, 35, 30], затем корень
    *   **Итог:** 5, 15, 10, 25, 35, 30, 20

**Ответ:**

- **In-order:** 5, 10, 15, 20, 25, 30, 35
- **Pre-order:** 20, 10, 5, 15, 30, 25, 35
- **Post-order:** 5, 15, 10, 25, 35, 30, 20

</details>



##### **4.9. Максимум и минимум числа узлов в бинарном дереве высоты $h$** (Лекция 6, **Задание** 6)

Каково максимальное число узлов у бинарного дерева высоты $h$? Минимальное? Кратко обоснуйте.

<details>
<summary>Нажмите, чтобы увидеть решение</summary>

**Ключевая идея:** максимум даёт «полное» дерево, минимум — длинная цепочка с одним листом на глубине $h$.

**Максимум:**

Если на каждом уровне узлов как можно больше, получается *идеальное бинарное дерево*: на уровне $k$ (с нуля) ровно $2^k$ узлов.

$$N_{\max}(h) = \sum_{k=0}^{h} 2^k = 2^{h+1} - 1$$

Например, при высоте 2 — $2^3 - 1 = 7$ узлов.

**Минимум:**

Один лист на глубине $h$, на каждом уровне $0..h-1$ — по одному внутреннему узлу с одним ребёнком:

$$N_{\min}(h) = h + 1$$

Цепочка $1 \to 2 \to 3$ имеет высоту 2 и $3 = h+1$ узлов.

**Ответ:**

- максимум: $2^{h+1} - 1$ (**perfect binary tree**);
- минимум: $h + 1$ (цепочка).

</details>



##### **4.10. Псевдокод TREE-PREDECESSOR** (Лекция 6, **Задание** 7)

Запишите псевдокод `TREE-PREDECESSOR(x)` (**in-order predecessor** узла $x$). Какова временная сложность?

<details>
<summary>Нажмите, чтобы увидеть решение</summary>

**Ключевая идея:** **predecessor** — зеркальная конструкция к **successor**: вместо правого поддерева ищем максимум в левом; вместо подъёма «с правого ребёнка» — «с левого».

**In-order predecessor** узла $x$ — узел с наибольшим ключом, строго меньшим $x.\text{key}$.

```
TREE-PREDECESSOR(x):
    if x.left ≠ NIL
        return TREE-MAXIMUM(x.left)   // rightmost node in left subtree
    else
        // Find the lowest ancestor of x whose right child is an ancestor of x
        y = x.parent
        while y ≠ NIL and x == y.left
            x = y
            y = y.parent
        return y
```

**Два случая:**

1. **Если есть левое поддерево:** **predecessor** — максимум в нём (самый правый узел) — симметрично **successor** в правом поддереве.
2. **Если левого нет:** поднимаемся к первому предку, в которого мы пришли **справа**; его ключ меньше $x.\text{key}$ и он ближайший снизу.

**Сложность:** $O(h)$ по высоте; в худшем случае путь от листа до корня.

**Ответ:** псевдокод выше корректен; время $O(h)$.

</details>



##### **4.11. Доказать: высота AVL — $O(\log n)$** (Лекция 6, **Задание** 8)

Докажите, что высота **AVL**-дерева с $n$ узлами есть $O(\log n)$.

<details>
<summary>Нажмите, чтобы увидеть решение</summary>

**Ключевая идея:** оценим снизу минимальное число узлов $n_{\min}(h)$ при высоте $h$ и «развернём» неравенство.

**Обозначение:** $n_{\min}(h)$ — минимум узлов в **AVL** высоты $h$.

**База:**

- $n_{\min}(-1) = 0$ (пустое дерево, высота $-1$)
- $n_{\min}(0) = 1$

**Рекуррентность:** у корня одно поддерево высоты $h-1$ (чтобы высота была $h$), второе — высоты не меньше $h-2$ (инвариант **AVL**). Минимум при высотах $h-1$ и $h-2$:

$$n_{\min}(h) = 1 + n_{\min}(h-1) + n_{\min}(h-2)$$

**Первые значения:**

| $h$ | $n_{\min}(h)$ |
|:---:|:---:|
| -1 | 0 |
| 0 | 1 |
| 1 | 2 |
| 2 | 4 |
| 3 | 7 |
| 4 | 12 |

**Нижняя оценка:** $n_{\min}(h) \ge 2^{h/2}$ (сильная индукция):

- база: $n_{\min}(0) = 1$, $n_{\min}(1) = 2$ ✓
- шаг: $n_{\min}(h) = 1 + n_{\min}(h-1) + n_{\min}(h-2) \ge 2 n_{\min}(h-2) \ge 2 \cdot 2^{(h-2)/2} = 2^{h/2}$.

**Вывод:** для любого **AVL** с $n$ узлами и высотой $h$:

$$n \ge n_{\min}(h) \ge 2^{h/2}$$

Логарифмирование: $h \le 2\log_2 n$, т.е. $h = O(\log n)$.

**Ответ:** высота **AVL** с $n$ узлами не превосходит $2\log_2 n = O(\log n)$.

</details>



##### **4.12. Высота red-black: не больше $2\log_2(n+1)$** (Лекция 6, **Задание** 9)

Докажите, что высота red-black дерева с $n$ **внутренними** узлами не превосходит $2\log_2(n+1)$ (Cormen et al., 2022, Lemma 13.1).

<details>
<summary>Нажмите, чтобы увидеть решение</summary>

**Ключевая идея:** связать **black-height** с числом узлов и использовать запрет на два красных подряд.

**Лемма:** поддерево с корнем $x$ содержит не меньше $2^{\text{bh}(x)} - 1$ внутренних узлов.

*Индукция по высоте $x$:*

- **База:** лист **NIL** — 0 внутренних узлов, $\text{bh}(\text{NIL}) = 0$, $2^0 - 1 = 0$. ✓
- **Шаг:** у внутреннего $x$ с детьми $l$, $r$ у каждого ребёнка $\text{bh} \ge \text{bh}(x) - 1$; по индукции в каждом поддереве $\ge 2^{\text{bh}(x)-1} - 1$ внутренних узлов, всего $2^{\text{bh}(x)} - 1$.

**К корню:**

Пусть $h$ — высота дерева, $\text{bh}$ — **black-height** корня. По инварианту 4 на любом пути корень–лист не меньше половины узлов чёрные, значит $\text{bh}(\text{root}) \ge h/2$. Из леммы:

$$n \ge 2^{\text{bh}(\text{root})} - 1 \ge 2^{h/2} - 1$$

Отсюда:

$$n + 1 \ge 2^{h/2} \implies h/2 \le \log_2(n+1) \implies h \le 2\log_2(n+1)$$

**Ответ:** высота red-black дерева с $n$ внутренними узлами $\le 2\log_2(n+1) = O(\log n)$.

</details>




##### **4.13. AVL и red-black: что выбрать** (Лекция 6, **Задание** 10)

Сравните **AVL** и red-black деревья: когда уместнее одно, когда другое?

<details>
<summary>Нажмите, чтобы увидеть решение</summary>

**Ключевая идея:** обе структуры дают $O(\log n)$, но различаются константой в оценке высоты и ценой **rebalancing**.

**Высота:**

- **AVL:** $\le 1.44\log_2(n+1)$ — жёстче;
- **Red-black:** $\le 2\log_2(n+1)$ — дерево может быть заметно выше.

**Повороты:**

- **Insert:** в обоих случаях $O(1)$ поворотов ($\le 2$);
- **Delete:** у **AVL** до $O(\log n)$ поворотов; у red-black — **не больше трёх**.

**Практика:**

| Сценарий | Что брать |
|:---|:---|
| много поиска, мало модификаций | **AVL** — меньше сравнений на запрос |
| много вставок/удалений | **red-black** — дешевле удаление |
| смешанная нагрузка | чаще **red-black** (Java `TreeMap`, C++ `std::map`) |
| экономия памяти | **AVL** хранит высоту; red-black — бит цвета |

**Ответ:** **AVL** — при доминировании чтения; **red-black** — при частых изменениях структуры.

</details>



##### **4.14. Асимптотика процедуры Solve** (Пробный midterm 2026, **Вопрос** A)

Оцените асимптотику **worst-case** времени работы **Solve**:

```
Solve(A, n):
    return Helper(A, 1, n)

Helper(A, l, r):
    if r - l <= 50
        return l
    else
        low := l; high := r
        while low < high:
            mid := ⌊(low + high) / 2⌋
            count := 0
            for i from l to r:
                if A[i] > A[mid]: count := count + 1
            if count > (r - l + 1) / 2 then high := mid else low := mid + 1
        k := ⌈(r - l + 1) / 3⌉
        a := Helper(A, l,       l + k - 1)
        b := Helper(A, l + k,   l + 2*k - 1)
        c := Helper(A, l + 2*k, r)
        return low
```

1. Запишите $T(n)$ в виде рекуррентного соотношения.
2. Найдите асимптотику по **Master Theorem**, укажите случай и обоснуйте.

<details><summary>Нажмите, чтобы увидеть решение</summary>

**Шаг 1: рекуррентность.**

Пусть $n = r - l + 1$. База: при $n \le 51$ сразу возврат.

Для больших $n$ положим $k = \lceil n/3 \rceil \approx n/3$.

Три рекурсивных вызова:

- `Helper(A, l, l + k - 1)` — размер $k \approx n/3$
- `Helper(A, l + k, l + 2k - 1)` — размер $k \approx n/3$
- `Helper(A, l + 2k, r)` — размер $n - 2k \approx n/3$

Итого **три** рекурсии, каждая на $\approx n/3$ элементов.

Нерекурсивная работа: цикл `while` — $O(\log n)$ итераций (**binary search**), внутри каждой — цикл `for` по $n$ элементам: $\Theta(n)$ за итерацию, всего $\Theta(n \log n)$.

**Рекуррентность:**

$$T(n) = 3T(n/3) + \Theta(n \log n)$$

**Шаг 2: Master Theorem.**

$a = 3$, $b = 3$, $f(n) = \Theta(n \log n)$.

$n^{\log_b a} = n^{\log_3 3} = n$.

Сравниваем $f(n) = n \log n$ с $n^{\log_3 3} = n$: $f(n) = n^1 \cdot \log n$.

Это пограничный случай $f(n) = \Theta(n^{\log_b a} \cdot \log^k n)$ при $k = 1$.

Применяется **Case 2 (расширенный)** с $k = 1$:

$$T(n) = \Theta(n^{\log_b a} \cdot \log^{k+1} n) = \Theta(n \cdot \log^2 n)$$

$$\boxed{T(n) = \Theta(n \log^2 n)}$$

</details>


##### **4.15. Таблица асимптотических сравнений** (Пробный midterm 2026, **Вопрос** B)

Укажите наиболее точную связь ($O$, $\Theta$, $\Omega$) или $\times$, если ни одна не подходит:

| # | $f(n)$ | $g(n)$ |
|---|--------|--------|
| 1 | $\sqrt{n} \cdot \log_2 n$ | $n^{3/4}$ |
| 2 | $n^{1.001}$ | $n \log^2 n$ |
| 3 | $\log_2(n!)$ | $n \log_2 n$ |
| 4 | $\sqrt[4]{n}$ | $\log_2 n$ |
| 5 | $(1 + 2/n)^n$ | $n^2$ |
| 6 | $3^n + 2^n$ | $3^n$ |
| 7 | $n^2/\log n$ | $n\sqrt{n}$ |
| 8 | $(n+1)!$ | $n!$ |

<details><summary>Нажмите, чтобы увидеть решение</summary>

**1. $\sqrt{n} \cdot \log_2 n$ vs $n^{3/4}$**

$f(n) = n^{1/2} \log n$. Сравниваем с $g(n) = n^{3/4}$.

$\frac{f(n)}{g(n)} = \frac{n^{1/2}\log n}{n^{3/4}} = \frac{\log n}{n^{1/4}} \to 0$ as $n \to \infty$.

Значит $f(n) = o(g(n))$.

**Ответ:** $f(n) = O(g(n))$

**2. $n^{1.001}$ vs $n \log^2 n$**

$\frac{f(n)}{g(n)} = \frac{n^{1.001}}{n \log^2 n} = \frac{n^{0.001}}{\log^2 n} \to \infty$.

Степень $n$ растёт быстрее любого $\log^k n$.

**Ответ:** $f(n) = \Omega(g(n))$

**3. $\log_2(n!)$ vs $n \log_2 n$**

По Стирлингу: $\log(n!) = \Theta(n \log n)$ — обе функции $\Theta(n \log n)$.

**Ответ:** $f(n) = \Theta(g(n))$

**4. $\sqrt[4]{n} = n^{1/4}$ vs $\log_2 n$**

Любая положительная степень $n$ растёт быстрее $\log n$.

$\frac{n^{1/4}}{\log n} \to \infty$.

**Ответ:** $f(n) = \Omega(g(n))$

**5. $(1 + 2/n)^n$ vs $n^2$**

$(1 + 2/n)^n \to e^2 \approx 7.389$ (константа), а $g(n) = n^2 \to \infty$.

**Ответ:** $f(n) = O(g(n))$

**6. $3^n + 2^n$ vs $3^n$**

$3^n + 2^n = 3^n(1 + (2/3)^n)$. As $n \to \infty$, $(2/3)^n \to 0$, so $3^n + 2^n \sim 3^n$.

$\frac{3^n + 2^n}{3^n} = 1 + (2/3)^n \to 1$.

**Ответ:** $f(n) = \Theta(g(n))$

**7. $n^2/\log n$ vs $n\sqrt{n} = n^{3/2}$**

$\frac{f(n)}{g(n)} = \frac{n^2/\log n}{n^{3/2}} = \frac{n^{1/2}}{\log n} \to \infty$.

**Ответ:** $f(n) = \Omega(g(n))$

**8. $(n+1)!$ vs $n!$**

$(n+1)! = (n+1) \cdot n!$, so $\frac{(n+1)!}{n!} = n+1 \to \infty$.

**Ответ:** $f(n) = \Omega(g(n))$

</details>


##### **4.16. Перебор для Subset Sum** (Пробный midterm 2026, **Вопрос** C)

Дано множество $A$ из $n$ целых и цель $k$. Нужно найти **подмножество максимального размера**, сумма элементов которого ровно $k$. Наивный алгоритм перебирает все подмножества.

1. Псевдокод наивного алгоритма.
2. **Worst-case** время как функция от $n$.
3. Краткое обоснование.
4. **Worst-case** память (без учёта входа) при итеративном переборе.

<details><summary>Нажмите, чтобы увидеть решение</summary>

**Часть 1: псевдокод**

```
BruteForceMaxSubset(A, n, k):
    best := ∅
    for mask from 0 to 2^n - 1:
        S := ∅
        total := 0
        for i from 0 to n - 1:
            if (mask >> i) & 1 == 1:
                S := S ∪ {A[i]}
                total := total + A[i]
        if total == k and |S| > |best|:
            best := S
    return best
```

**Часть 2: время в худшем случае**

$$\Theta(n \cdot 2^n)$$

**Часть 3: обоснование**

Подмножеств $2^n$. Для каждой битовой маски просматриваем $n$ битов, восстанавливаем сумму за $\Theta(n)$, итого $\Theta(n \cdot 2^n)$.

**Часть 4: память при итеративном переборе**

Для маски и текущих сумм/счётчиков — $O(1)$; хранение лучшего найденного подмножества — $O(n)$.

**Память: $O(n)$** (без входного массива).

</details>


##### **4.17. Слияние $n$ отсортированных списков** (Пробный midterm 2026, **Вопрос** D)

В $n$ отсортированных списках всего $m$ элементов. Слейте их в один отсортированный список из $m$ элементов.

Заполните таблицу **worst-case** времени в зависимости от представления входных списков и выхода:

| Вход / выход | Массив | Односвязный (с хвостом) | Двусвязный |
|----------------|--------|---------------------------|------------|
| Массив | ? | ? | ? |
| Односвязный (с хвостом) | ? | ? | ? |
| Двусвязный | ? | ? | ? |

<details><summary>Нажмите, чтобы увидеть решение</summary>

**Стратегия слияния:**

Используем $k$-way merge: **min-heap** на головах $n$ списков, $m$ извлечений по $O(\log n)$ — само слияние $O(m \log n)$.

**Ключевые операции:**

- **Чтение головы списка:** $O(1)$ для всех представлений (массив: индекс 0; односвязный: голова; двусвязный: голова).
- **Снятие с головы:** $O(1)$ (массив со сдвигом указателя; список — удаление головы).
- **Добавление в выход:**
  - **Массив:** $O(1)$ **amortized** (динамический массив), запись элемента $O(1)$.
  - **Односвязный с хвостом:** $O(1)$ на добавление в конец.
  - **Двусвязный:** $O(1)$ на добавление в конец.

**Итоговая сложность:**

При **min-heap** размера $n$ слияние $O(m \log n)$ при любых представлениях (нужны $O(1)$ доступ к голове, снятие головы и дописывание в выход). Наивный проход по $n$ головам на каждый из $m$ шагов дал бы $O(mn)$.

| Вход / выход | Массив | Односвязный (с хвостом) | Двусвязный |
|----------------|--------|---------------------------|------------|
| Массив | $O(m \log n)$ | $O(m \log n)$ | $O(m \log n)$ |
| Односвязный (с хвостом) | $O(m \log n)$ | $O(m \log n)$ | $O(m \log n)$ |
| Двусвязный | $O(m \log n)$ | $O(m \log n)$ | $O(m \log n)$ |

**Ответ:** со **min-heap** все ячейки $O(m \log n)$; представление не меняет порядок, так как везде есть $O(1)$ на голове и при дописывании в конец выхода.

</details>


##### **4.18. Гибрид: QUICK-SORT + COUNTING-SORT** (Пробный midterm 2026, **Вопрос** E)

Гибрид: запускаем **QUICK-SORT**, но останавливаем рекурсию, когда размер подмассива $\le k$, затем к каждому малому блоку применяем **COUNTING-SORT** (ключи в $[0, R]$) и конкатенируем.

1. **Worst-case** время как функция от $n$, $k$, $R$.
2. Если $k = \Theta(\log n)$ и $R = O(n)$, какова суммарная **worst-case** сложность?

<details><summary>Нажмите, чтобы увидеть решение</summary>

**Часть 1: общая оценка**

**Фаза QUICK-SORT:** классический **worst-case** **QUICK-SORT** — $O(n^2)$ независимо от отсечки $k$ (плохие опорные элементы дают $O(n)$ работы на уровне). 

**Фаза COUNTING-SORT:** $O(n/k)$ блоков размера $\le k$; один **COUNTING-SORT** на $s \le k$ ключах из $[0, R]$ стоит $O(s + R)$, суммарно $O(n + (n/k) \cdot R)$.

**Конкатенация:** $O(n)$.

**Итого worst-case:** $O(n^2 + n + (n/k) \cdot R) = O(n^2 + nR/k)$.

$$\boxed{O(n^2 + nR/k)}$$

**Часть 2: With $k = \Theta(\log n)$ and $R = O(n)$**

$nR/k = O(n \cdot n / \log n) = O(n^2 / \log n)$.

Total: $O(n^2 + n^2/\log n) = O(n^2)$.

$$\boxed{O(n^2)}$$

Замечание: **worst-case** не улучшается — **QUICK-SORT** всё ещё может выродиться. В **average case** фаза **QUICK-SORT** даёт $O(n \log n)$, суммарно $O(n \log n + nR/k) = O(n \log n + n^2/\log n) = O(n^2/\log n)$.

</details>


##### **4.19. Применение BUCKET-SORT** (Пробный midterm 2026, **Вопрос** F)

Примените **BUCKET-SORT** к числам: $0.92, 0.21, 0.03, 0.55, 0.07, 0.41, 0.25, 0.12, 0.67, 0.05$

Используйте 10 корзин для диапазонов $[0.0, 0.1), [0.1, 0.2), \ldots, [0.9, 1.0]$.

1. Содержимое каждой корзины (до сортировки внутри).
2. Итоговая отсортированная последовательность.

<details><summary>Нажмите, чтобы увидеть решение</summary>

**Часть 1: содержимое корзин**

| Bucket | Range | Elements |
|--------|-------|----------|
| 0 | $[0.0, 0.1)$ | 0.03, 0.07, 0.05 |
| 1 | $[0.1, 0.2)$ | 0.12 |
| 2 | $[0.2, 0.3)$ | 0.21, 0.25 |
| 3 | $[0.3, 0.4)$ | (пусто) |
| 4 | $[0.4, 0.5)$ | 0.41 |
| 5 | $[0.5, 0.6)$ | 0.55 |
| 6 | $[0.6, 0.7)$ | 0.67 |
| 7 | $[0.7, 0.8)$ | (пусто) |
| 8 | $[0.8, 0.9)$ | (пусто) |
| 9 | $[0.9, 1.0]$ | 0.92 |

**Часть 2: сортировка внутри корзин и склейка**

- Bucket 0: sort $\{0.03, 0.07, 0.05\}$ → $0.03, 0.05, 0.07$
- Bucket 1: $0.12$
- Bucket 2: sort $\{0.21, 0.25\}$ → $0.21, 0.25$
- Корзина 3: (пусто)
- Bucket 4: $0.41$
- Bucket 5: $0.55$
- Bucket 6: $0.67$
- Корзина 7: (пусто)
- Корзина 8: (пусто)
- Bucket 9: $0.92$

**Sorted sequence:** $0.03, 0.05, 0.07, 0.12, 0.21, 0.25, 0.41, 0.55, 0.67, 0.92$

</details>


##### **4.20. Верно / неверно** (Пробный midterm 2026, **Вопрос** G)

Определите TRUE или FALSE для каждого утверждения:

1. $n^2 = O(n^{3/2})$
2. In a BST, the node with maximum key has no left child
3. HEAP-SORT has $O(n)$ worst-case time complexity
4. RADIX-SORT (fixed digit range) sorts $n$ integers in $\Theta(n)$ time regardless of number of digits
5. In ARRAYQUEUE, ENQUEUE(x) has $\Theta(n)$ worst-case time complexity
6. Height of an AVL tree with $n$ nodes is $\Theta(\log n)$
7. For $T(n) = 2T(n/2) + n$, master theorem gives $T(n) = \Theta(n)$
8. In dynamic programming, overlapping subproblems are solved at least twice
9. MERGE-SORT is a comparison-based sorting algorithm
10. A red-black tree with $n$ internal nodes has height at least $2\log_2(n+1)$

<details><summary>Нажмите, чтобы увидеть решение</summary>

**1. $n^2 = O(n^{3/2})$ — FALSE.**

$O(n^{3/2})$ means the function is bounded above by $c \cdot n^{3/2}$. But $n^2 / n^{3/2} = n^{1/2} \to \infty$, so $n^2$ is not $O(n^{3/2})$.

**2. In a BST, the node with maximum key has no left child — FALSE.**

The node with maximum key has no **right** child (since no key is larger). It can have a left child. For example: insert 5, then 3 into a BST. Root is 5, left child is 3. Node 5 has maximum key and has a left child.

**3. HEAP-SORT has $O(n)$ worst-case time complexity — FALSE.**

HEAP-SORT has $\Theta(n \log n)$ worst-case time complexity.

**4. RADIX-SORT sorts $n$ integers in $\Theta(n)$ time regardless of number of digits — FALSE.**

RADIX-SORT with $d$ digits and base $b$ runs in $\Theta(d(n + b))$. If $d$ grows (e.g., $d = \Theta(\log n)$), the complexity is $\Theta(n \log n)$, not $\Theta(n)$.

**5. In ARRAYQUEUE, ENQUEUE(x) has $\Theta(n)$ worst-case time complexity — FALSE.**

ENQUEUE in a circular array queue is $O(1)$ amortized. With dynamic resizing, the worst case for a single ENQUEUE can be $O(n)$ (due to copying), but this is typically counted as $O(1)$ amortized. A well-implemented ARRAYQUEUE uses a fixed or circular buffer, giving $O(1)$ worst case per ENQUEUE without resizing.

Depending on interpretation: if the array must resize, then TRUE; if using circular buffer with preallocated space, then FALSE.

**FALSE** (standard circular array implementation: $O(1)$ worst case).

**6. Height of an AVL tree with $n$ nodes is $\Theta(\log n)$ — TRUE.**

By AVL property, height is $O(\log n)$ and $\Omega(\log n)$, so $\Theta(\log n)$.

**7. For $T(n) = 2T(n/2) + n$, master theorem gives $T(n) = \Theta(n)$ — FALSE.**

$a=2, b=2, f(n)=n, n^{\log_2 2} = n$. This is Case 2: $T(n) = \Theta(n \log n)$, not $\Theta(n)$.

**8. In dynamic programming, overlapping subproblems are solved at least twice — FALSE.**

The key benefit of DP is that overlapping subproblems are solved **only once** and their results are cached/reused. Without DP (plain recursion), they'd be solved multiple times.

**9. MERGE-SORT is a comparison-based sorting algorithm — TRUE.**

MERGE-SORT compares elements to determine order, so yes, it is comparison-based.

**10. A red-black tree with $n$ internal nodes has height at least $2\log_2(n+1)$ — FALSE.**

The known bound is height $\le 2\log_2(n+1)$ (upper bound). A red-black tree can have height as small as $\log_2(n+1)$ (a perfect binary tree). So the height is at most $2\log_2(n+1)$, not at least.

</details>


##### **4.21. Построение BST и удаления (массив)** (Пробный midterm 2026, **Вопрос** H)

От пустого **BST** вставьте ключи по порядку: 15, 8, 22, 4, 11, 19, 30, 2, 6, 25.

Представление массивом по **BFS**-индексации (корень 0, левый ребёнок $i$ — $2i+1$, правый — $2i+2$).

1. Нарисуйте получившееся **BST**.
2. Заполните массив (индексы 0–15) после всех вставок.
3. Массив после удаления ключа 30.
4. Массив после удаления ключа 8 (из дерева уже без 30).
5. Нарисуйте итоговое **BST**.

<details><summary>Нажмите, чтобы увидеть решение</summary>

**Часть 1: построение BST**

Вставки по порядку: 15, 8, 22, 4, 11, 19, 30, 2, 6, 25.

```
         15
        /   \
       8     22
      / \   /  \
     4  11 19  30
    / \       /
   2   6    25
```

**Часть 2: массив (порядок BFS)**

| idx | 0  | 1 | 2  | 3 | 4  | 5  | 6  | 7 | 8 | 9 | 10 | 11 | 12 | 13 | 14 | 15 |
|-----|----|---|----|---|----|----|----|---|---|---|----|----|----|----|----|----|
| key | 15 | 8 | 22 | 4 | 11 | 19 | 30 | 2 | 6 | – | –  | –  | –  | 25 | –  | –  |

Проверка индексов:

- 15 в idx 0
- 8 в idx 1 (слева от 15), 22 в idx 2 (справа от 15)
- 4 в idx 3 (слева от 8), 11 в idx 4 (справа от 8)
- 19 в idx 5 (слева от 22), 30 в idx 6 (справа от 22)
- 2 в idx 7 (слева от 4), 6 в idx 8 (справа от 4)
- 25 — слева от 30: $2 \times 6 + 1 = 13$ → ключ 25 в idx 13.

**Часть 3: удаление ключа 30**

Узел 30 в idx 6, один ребёнок 25 (idx 13). Подменяем 30 на 25, ячейку 13 очищаем.

| idx | 0  | 1 | 2  | 3 | 4  | 5  | 6  | 7 | 8 | 9 | 10 | 11 | 12 | 13 | 14 | 15 |
|-----|----|---|----|---|----|----|----|---|---|---|----|----|----|----|----|----|
| key | 15 | 8 | 22 | 4 | 11 | 19 | 25 | 2 | 6 | – | –  | –  | –  | –  | –  | –  |

**Часть 4: удаление ключа 8 (после удаления 30)**

Текущее дерево:
```
         15
        /   \
       8     22
      / \   /  \
     4  11 19  25
    / \
   2   6
```

Узел 8 в idx 1, два ребёнка: 4 (idx 3) и 11 (idx 4).

**In-order successor** для 8 — 11 (idx 4), у 11 нет левого ребёнка.

Ключ в idx 1 заменяем на 11, позицию idx 4 очищаем.

| idx | 0  | 1  | 2  | 3 | 4 | 5  | 6  | 7 | 8 | 9 | 10 | 11 | 12 | 13 | 14 | 15 |
|-----|----|----|----|----|---|----|----|---|---|---|----|----|----|----|----|----|
| key | 15 | 11 | 22 | 4 | – | 19 | 25 | 2 | 6 | – | –  | –  | –  | –  | –  | –  |

**Часть 5: итоговое BST**

```
         15
        /   \
      11     22
      /     /  \
     4     19  25
    / \
   2   6
```

</details>


##### **4.22. Задача LCS** (Пробный midterm 2026, **Вопрос** I)

Задача **Longest Common Subsequence (LCS)**. Даны последовательности $X$ и $Y$:

1. **Worst-case** время и память для **DP** с табуляцией ($|X| = m$, $|Y| = n$).
2. Длина **LCS** для $X = \langle A,B,C,A,B \rangle$ и $Y = \langle B,A,C,B,A \rangle$. Приведите одну общую подпоследовательность.
3. Заполните таблицу $C[i,j]$ (длина **LCS** для $X[1..i]$ и $Y[1..j]$).

<details><summary>Нажмите, чтобы увидеть решение</summary>

**Часть 1: сложность**

Таблица $(m+1) \times (n+1)$, каждая ячейка за $O(1)$.

- **Время:** $\Theta(mn)$
- **Память:** $\Theta(mn)$ для полной таблицы; $\Theta(\min(m,n))$ при сжатии памяти.

**Части 2 и 3: таблица DP**

$X = \langle A,B,C,A,B \rangle$ (rows), $Y = \langle B,A,C,B,A \rangle$ (columns).

Recurrence:
$$C[i,j] = \begin{cases} 0 & \text{if } i=0 \text{ or } j=0 \\ C[i-1,j-1]+1 & \text{if } X[i]=Y[j] \\ \max(C[i-1,j], C[i,j-1]) & \text{otherwise} \end{cases}$$

|   |   | B | A | C | B | A |
|---|---|---|---|---|---|---|
|   | **0** | **1** | **2** | **3** | **4** | **5** |
| **A** (1) | 0 | 0 | 1 | 1 | 1 | 1 |
| **B** (2) | 0 | 1 | 1 | 1 | 2 | 2 |
| **C** (3) | 0 | 1 | 1 | 2 | 2 | 2 |
| **A** (4) | 0 | 1 | 2 | 2 | 2 | 3 |
| **B** (5) | 0 | 1 | 2 | 2 | 3 | 3 |

Full table $C[i,j]$ for $i=0..5$, $j=0..5$:

| $i \backslash j$ | 0 | 1 (B) | 2 (A) | 3 (C) | 4 (B) | 5 (A) |
|------------------|---|-------|-------|-------|-------|-------|
| 0                | 0 | 0 | 0 | 0 | 0 | 0 |
| 1 (A)            | 0 | 0 | 1 | 1 | 1 | 1 |
| 2 (B)            | 0 | 1 | 1 | 1 | 2 | 2 |
| 3 (C)            | 0 | 1 | 1 | 2 | 2 | 2 |
| 4 (A)            | 0 | 1 | 2 | 2 | 2 | 3 |
| 5 (B)            | 0 | 1 | 2 | 2 | 3 | 3 |

**LCS length: 3.**

**One LCS:** Trace back from $C[5,5]=3$:

- $C[5,5]=3$: $X[5]=B \ne Y[5]=A$, go to $\max(C[4,5], C[5,4]) = \max(3,3)$, go up to $C[4,5]$.
- $C[4,5]=3$: $X[4]=A = Y[5]=A$ ✓, take this match. Go to $C[3,4]=2$.
- $C[3,4]=2$: $X[3]=C \ne Y[4]=B$, go to $\max(C[2,4], C[3,3]) = \max(2,2)$, go up to $C[2,4]$.
- $C[2,4]=2$: $X[2]=B = Y[4]=B$ ✓, take this match. Go to $C[1,3]=1$.
- $C[1,3]=1$: $X[1]=A \ne Y[3]=C$, go to $\max(C[0,3], C[1,2]) = \max(0,1)$, go to $C[1,2]$.
- $C[1,2]=1$: $X[1]=A = Y[2]=A$ ✓, take this match. Go to $C[0,1]=0$. Done.

**LCS:** $\langle A, B, A \rangle$

**Ответ:** LCS length is **3**, one LCS is $\langle A, B, A \rangle$.

</details>


##### **4.23. Поворот в AVL** (Пробный midterm 2026, **Вопрос** J)

AVL tree stored in array representation (indices 0–15):

| idx | 0 | 1 | 2 | 3 | 4 | 5 | 6 | 7 | 8 | 9–15 |
|-----|---|---|---|---|---|---|---|---|---|------|
| key | 7 | 4 | 9 | 1 | 5 | 8 |10 | – | 2 | –    |

Insert key 3 using BST insertion (without rebalancing). Which rotation(s) restore the AVL invariant? Give the pair (parent, child) for each rotation.

<details><summary>Нажмите, чтобы увидеть решение</summary>

**Шаг 1: восстановите дерево по массиву.**

BFS indexing:

- idx 0: key 7 (root)
- idx 1: key 4 (left of 7)
- idx 2: key 9 (right of 7)
- idx 3: key 1 (left of 4)
- idx 4: key 5 (right of 4)
- idx 5: key 8 (left of 9)
- idx 6: key 10 (right of 9)
- idx 7: – (left of 1, empty)
- idx 8: key 2 (right of 1)

Tree structure:
```
           7
         /   \
        4     9
       / \   / \
      1   5 8  10
       \
        2
```

Heights: node 2 → h=0, node 1 → h=1, node 5 → h=0, node 4 → h=2, node 8 → h=0, node 10 → h=0, node 9 → h=1, node 7 → h=3.

This is a valid AVL tree (balance factors all in $\{-1, 0, 1\}$).

**Шаг 2: вставьте ключ 3.**

Path: 3 > 7? No → go left to 4. 3 < 4? Yes → go left to 1. 3 > 1? Yes → go right to 2. 3 > 2? Yes → insert as right child of 2.

Right child of 2: idx $2 \times 8 + 2 = 18$ — exceeds array bounds of 0–15. In abstract tree terms:

```
           7
         /   \
        4     9
       / \   / \
      1   5 8  10
       \
        2
         \
          3
```

**Шаг 3: проверьте инвариант AVL после вставки.**

Update heights bottom-up:

- node 3: h=0
- node 2: h=1 (right child 3 has h=0, no left child)
- node 1: left h=-1 (empty), right h=1 → balance factor = $-1 - 1 = -2$. **AVL violated at node 1!**

Balance factor of node 1: right subtree height (1) − left subtree height (−1) = 2. Right-heavy.

Node 2 (right child of 1): right subtree height (0) − left subtree height (−1) = 1. Right-heavy.

**Case: Right-Right → single Left rotation.**

**Шаг 4: повороты.**

Apply **Left rotation** at node 1 with node 2 as the new root of this subtree.

- Rotation pair: **(parent=1, child=2)**

After rotation:
```
node 2 becomes the subtree root
node 1 becomes left child of 2
node 3 remains right child of 2
```

Subtree rooted at 2:
```
    2
   / \
  1   3
```

Full tree after rotation:
```
           7
         /   \
        4     9
       / \   / \
      2   5 8  10
     / \
    1   3
```

**Ответ:** One **Left rotation** at node 1 with child 2. Pair: **(parent=1, child=2)**.

After rotation, the AVL invariant is restored (all balance factors become 0 or ±1).

</details>


##### **4.24. Задача Maximum Subarray** (Пробный midterm 2026, **Вопрос** K)

For the Maximum Subarray problem (find contiguous subarray with maximum sum), state the worst-case time complexity and brief justification for each approach:

1. Brute Force
2. Divide-and-Conquer
3. Dynamic Programming (Kadane's Algorithm)

<details><summary>Нажмите, чтобы увидеть решение</summary>

**1. Brute Force**

**Complexity:** $\Theta(n^2)$

**Justification:** Enumerate all $O(n^2)$ pairs $(i, j)$ with $i \le j$. For each pair, sum the subarray $A[i..j]$. Using prefix sums, each sum is $O(1)$, giving total $O(n^2)$. (Without prefix sums: $O(n^3)$.)

**2. Divide-and-Conquer**

**Complexity:** $\Theta(n \log n)$

**Justification:** Divide the array in half. The maximum subarray either lies entirely in the left half, entirely in the right half, or crosses the midpoint. The crossing case is solved in $O(n)$ (scan left from mid and right from mid). Recurrence: $T(n) = 2T(n/2) + O(n)$, which gives $T(n) = \Theta(n \log n)$ by the Master Theorem (Case 2).

**3. Dynamic Programming (Kadane's Algorithm)**

**Complexity:** $\Theta(n)$

**Justification:** Maintain a running variable $\text{maxEndingHere}$: for each position $i$, compute the maximum subarray sum ending at $i$. This is either $A[i]$ alone or $A[i] + \text{maxEndingHere}(i-1)$. One pass through the array suffices. Each element is processed in $O(1)$, so total is $\Theta(n)$.

</details>


##### **4.25. Нижняя оценка через дерево решений** (Пробный midterm 2026, **Вопрос** L)

1. Каково минимальное число листьев в **decision tree** любого comparison-based алгоритма сортировки на входе размера 6?
2. Какова асимптотическая нижняя оценка на число сравнений при сортировке $n$ элементов?

<details><summary>Нажмите, чтобы увидеть решение</summary>

**Часть 1: Minimum leaves for $n = 6$**

A comparison-based sorting algorithm must be able to distinguish all $n!$ permutations of the input. The decision tree must have at least $n!$ leaves (one per possible permutation, since each permutation corresponds to a different sorted order).

For $n = 6$:

$$6! = 720$$

**Minimum number of leaves: $\mathbf{720}$**

**Часть 2: Asymptotic lower bound**

The height of the decision tree (= number of comparisons in the worst case) satisfies:

$$h \ge \log_2(n!) = \Theta(n \log n)$$

By Stirling's approximation: $\log_2(n!) = n\log_2 n - n\log_2 e + O(\log n) = \Theta(n \log n)$.

**Lower bound: $\Omega(n \log n)$ comparisons.**

Any comparison-based sorting algorithm requires at least $\Omega(n \log n)$ comparisons in the worst case.

</details>


##### **4.26. Минимум узлов в AVL заданной высоты** (Пробный midterm 2026, **Вопрос** M)

1. Find the minimum number $N(h)$ of internal nodes in an AVL tree of height $h = 4$, $h = 8$, $h = 12$.
2. Draw a valid AVL tree of height 4 with the minimum number of nodes.

<details><summary>Нажмите, чтобы увидеть решение</summary>

**Часть 1: $N(h)$ — Fibonacci-like recurrence**

The minimum number of nodes in an AVL tree of height $h$ follows:
$$N(h) = N(h-1) + N(h-2) + 1, \quad N(0) = 1, \quad N(1) = 2$$

Compute:

- $N(0) = 1$
- $N(1) = 2$
- $N(2) = N(1) + N(0) + 1 = 2 + 1 + 1 = 4$
- $N(3) = N(2) + N(1) + 1 = 4 + 2 + 1 = 7$
- $N(4) = N(3) + N(2) + 1 = 7 + 4 + 1 = \mathbf{12}$
- $N(5) = N(4) + N(3) + 1 = 12 + 7 + 1 = 20$
- $N(6) = N(5) + N(4) + 1 = 20 + 12 + 1 = 33$
- $N(7) = N(6) + N(5) + 1 = 33 + 20 + 1 = 54$
- $N(8) = N(7) + N(6) + 1 = 54 + 33 + 1 = \mathbf{88}$
- $N(9) = N(8) + N(7) + 1 = 88 + 54 + 1 = 143$
- $N(10) = N(9) + N(8) + 1 = 143 + 88 + 1 = 232$
- $N(11) = N(10) + N(9) + 1 = 232 + 143 + 1 = 376$
- $N(12) = N(11) + N(10) + 1 = 376 + 232 + 1 = \mathbf{609}$

**Answers:**

- $N(4) = 12$
- $N(8) = 88$
- $N(12) = 609$

**Часть 2: AVL tree of height 4 with 12 nodes**

The minimum AVL tree of height $h$ is built recursively: the root has one subtree of height $h-1$ and one of height $h-2$ (both also minimum AVL trees).

```
              r
             / \
           T3   T2
```
where $T3$ = min AVL of height 3 (7 nodes) and $T2$ = min AVL of height 2 (4 nodes).

Min AVL of height 4 has 12 nodes: root + left subtree (min AVL h=3, 7 nodes) + right subtree (min AVL h=2, 4 nodes). Total: $N(4) = 1 + N(3) + N(2) = 1 + 7 + 4 = 12$ ✓

**Concrete AVL tree of height 4 with 12 nodes:**

```
                    10
                  /    \
               5          15
              / \          /
             3   7        13
            /   / \       / \
           2   6   8    12   14
          /
         1
```

This has 12 nodes. Heights: node 1 → 0, node 2 → 1, node 6 → 0, node 8 → 0, node 7 → 1, node 3 → 2, node 5 → 3, node 12 → 0, node 14 → 0, node 13 → 1, node 15 → 2, node 10 → 4. ✓

</details>


##### **4.27. Построение red-black дерева** (Пробный midterm 2026, **Вопрос** N)

Draw a valid red-black tree with keys 10, 5, 15, 3, 7, 12, 20 inserted in this order. Mark each node red or black.

<details><summary>Нажмите, чтобы увидеть решение</summary>

**Red-Black Tree Properties:**
1. Every node is red or black.
2. The root is black.
3. Every leaf (NIL) is black.
4. If a node is red, both children are black.
5. All paths from any node to its NIL descendants have the same number of black nodes.

**Step-by-step insertion:**

**Insert 10:** Root is black.
```
[10B]
```

**Insert 5:** 5 < 10, goes left. New node is red.
```
   [10B]
   /
 [5R]
```
No violation.

**Insert 15:** 15 > 10, goes right. New node is red.
```
   [10B]
   /    \
 [5R]  [15R]
```
No violation.

**Insert 3:** 3 < 10, 3 < 5, goes left of 5. New node is red. Parent (5) is red — violation!

Uncle is 15 (red) → **Case 1: recolor**. Recolor parent (5) and uncle (15) to black, grandparent (10) to red. But 10 is root → recolor back to black.
```
     [10B]
     /    \
  [5B]   [15B]
  /
[3R]
```
No violation.

**Insert 7:** 7 < 10, 7 > 5, goes right of 5. New node is red. Parent (5) is black → no violation.
```
     [10B]
     /    \
  [5B]   [15B]
  /   \
[3R]  [7R]
```

**Insert 12:** 12 > 10, 12 < 15, goes left of 15. New node is red. Parent (15) is black → no violation.
```
       [10B]
       /    \
    [5B]   [15B]
    /   \   /
  [3R] [7R][12R]
```

**Insert 20:** 20 > 10, 20 > 15, goes right of 15. New node is red. Parent (15) is black → no violation.
```
         [10B]
         /    \
      [5B]   [15B]
      /   \   /   \
    [3R] [7R][12R][20R]
```

**Final Red-Black Tree:**

```
              10 (Black)
            /            \
        5 (Black)       15 (Black)
        /      \         /        \
    3 (Red)  7 (Red)  12 (Red)  20 (Red)
```

**Verification:**

- Root (10) is black ✓
- All red nodes (3, 7, 12, 20) have black parents ✓
- Black-height from root to any NIL: all paths pass through 2 black nodes (root + one of 5 or 15) → black-height = 2 ✓
- All NIL leaves are black (implicit) ✓

**Ответ:** The tree is valid. Keys 3, 7, 12, 20 are **Red**; keys 5, 10, 15 are **Black**.

</details>

##### **4.28. Рекуррентность и Master Theorem** (Midterm 2025, **Вопрос** A)

Оцените **worst-case** время процедуры `solve`:

```
solve(A, n):
    return helper(A, 0, n - 1)

helper(A, l, r):
    if r - l <= 1
        return 1
    else
        k := ceil((r - l + 1) / 9)
        a = helper(A, l, min(l + 3*k, r))
        b = helper(A, l + 2*k, min(l + 5*k, r))
        c = helper(A, l + 4*k, min(l + 7*k, r))
        d = helper(A, l + 6*k, r)
        for i from l to r:
            for j from l to r:
                if A[i] > A[j]:
                    exchange A[i] with A[j]
        return a
```

1. Express the running time $T(n)$ as a recurrence relation.
2. Find the asymptotic complexity using the master method.

<details>
<summary>Нажмите, чтобы увидеть решение</summary>

**Ключевая идея:** Identify the number of recursive calls, their sizes, and the non-recursive work per call.

**Часть 1 — Recurrence:**

The input size is $n = r - l + 1$. Setting $k = \lceil n/9 \rceil \approx n/9$:

- `helper(A, l, l + 3k)` works on approximately $3k \approx n/3$ elements
- `helper(A, l+2k, l+5k)` works on approximately $3k \approx n/3$ elements
- `helper(A, l+4k, l+7k)` works on approximately $3k \approx n/3$ elements
- `helper(A, l+6k, r)` works on approximately $3k \approx n/3$ elements

There are **4 recursive calls**, each of size $\approx n/3$.

The double loop runs in $\Theta(n^2)$ (the range $[l, r]$ has $n$ elements).

$$T(n) = 4T(n/3) + \Theta(n^2)$$

**Часть 2 — Master theorem:**

Parameters: $a = 4$, $b = 3$, $f(n) = \Theta(n^2)$.

Compute $n^{\log_b a} = n^{\log_3 4} \approx n^{1.26}$.

Check Case 3: $f(n) = n^2 = \Omega(n^{\log_3 4 + \epsilon})$ for $\epsilon = 2 - \log_3 4 \approx 0.74 > 0$. ✓

Regularity: $a \cdot f(n/b) = 4 \cdot (n/3)^2 = 4n^2/9 \le (4/9) \cdot f(n)$ with $c = 4/9 < 1$. ✓

**Case 3 applies:** $T(n) = \Theta(f(n)) = \Theta(n^2)$.

**Ответ:** $T(n) = 4T(n/3) + \Theta(n^2)$. By Master Theorem Case 3, $T(n) = \Theta(n^2)$.

</details>



##### **4.29. RADIX-SORT с разными внутренними сортировками** (Midterm 2025, **Вопрос** B)

Consider sorting $p$ phrases using RADIX-SORT, treating each word as a "digit":

- Each phrase is a list of at most $w$ words.
- Each word is a list of at most $s$ symbols.
- Each symbol comes from an alphabet of size $a$.

Какова **worst-case** сложность сортировки $p$ фраз, если слова сортируют так:

1. INSERTION-SORT
2. COUNTING-SORT
3. RADIX-SORT (treating each symbol as a digit of the word)

<details>
<summary>Нажмите, чтобы увидеть решение</summary>

**Ключевая идея:** RADIX-SORT on phrases makes $w$ passes, one per word-position. Each pass sorts $p$ phrases by one word-digit using a stable sort of words.

**Case 1 — Words sorted by INSERTION-SORT:**

Comparing two words takes $O(s)$ (up to $s$ character comparisons). INSERTION-SORT on $p$ items makes $O(p^2)$ comparisons.

One pass: $O(p^2 \cdot s)$. Total for $w$ passes: $\mathbf{O(w \cdot p^2 \cdot s)}$.

**Case 2 — Words sorted by COUNTING-SORT:**

Map each word to an integer key in $[0, a^s)$. COUNTING-SORT with range $a^s$ on $p$ items: $O(p + a^s)$.

Total for $w$ passes: $\mathbf{O(w \cdot (p + a^s))}$.

**Case 3 — Words sorted by RADIX-SORT (each symbol as a digit):**

RADIX-SORT on $p$ words of length $s$ from alphabet of size $a$: $s$ passes each costing $O(p + a)$. One word-sort: $O(s(p + a))$.

Total for $w$ outer passes: $\mathbf{O(w \cdot s \cdot (p + a))}$.

**Ответ:**
1. $O(w \cdot p^2 \cdot s)$
2. $O(w \cdot (p + a^s))$
3. $O(w \cdot s \cdot (p + a))$

</details>



##### **4.30. Сложность пересечения списков** (Midterm 2025, **Вопрос** C)

Пересечение $k$ непустых отсортированных списков целых чисел, всего $m$ элементов. Для каждого представления: существует ли алгоритм за $O(mk)$?

1. **Dynamic Array List**
2. **Singly-Linked List (no tail pointer)**
3. **Doubly-Linked List**

<details>
<summary>Нажмите, чтобы увидеть решение</summary>

**Ключевая идея:** The algorithm compares the fronts of all $k$ lists and advances the minimum-front list. Each step costs $O(k)$ comparisons plus $O(1)$ advancement per element.

**Case 1 — Dynamic Array:** Maintain current index per list; advancing is $O(1)$. Total: $O(mk)$. **YES**.

**Case 2 — Singly-Linked List:** Maintain current-node pointer per list; advancing via `next` is $O(1)$. Total: $O(mk)$. **YES**.

**Case 3 — Doubly-Linked List:** Same as singly-linked; `next` pointer gives $O(1)$ advancement. Total: $O(mk)$. **YES**.

**Ответ:** All three representations support an $O(mk)$ intersection algorithm.

1. Dynamic Array: **YES**
2. Singly-Linked List: **YES**
3. Doubly-Linked List: **YES**

</details>



##### **4.31. Таблица асимптотических сравнений** (Midterm 2025, **Вопрос** D)

For each pair $(A, B)$ below, determine whether $A = O(B)$, $A = o(B)$, $A = \Omega(B)$, $A = \omega(B)$, $A = \Theta(B)$:

| $A$ | $B$ |
|:---|:---|
| $n^n$ | $n!$ |
| $n^{2025/2024}$ | $(2025/2024)^n$ |
| $\log^{2025} n$ | $n^{1/2025}$ |
| $n \log_2 n$ | $n^2 / \log_2 n$ |
| $\log_2(n^n)$ | $\log_2(n!)$ |

<details>
<summary>Нажмите, чтобы увидеть решение</summary>

**Ключевая идея:** Use growth hierarchies: $\log^k n \ll n^\epsilon \ll n^c \ll c^n \ll n^n$. Apply Stirling's approximation $n! \approx (n/e)^n \sqrt{2\pi n}$.

**Row 1: $n^n$ vs $n!$**

By Stirling: $n^n / n! \approx n^n / (n/e)^n = e^n \to \infty$. So $n^n = \omega(n!)$.

$O$: NO, $o$: NO, $\Omega$: YES, $\omega$: YES, $\Theta$: NO.

**Row 2: $n^{2025/2024}$ vs $(2025/2024)^n$**

Any polynomial is $o$ of any exponential: $n^c = o(r^n)$ for $r > 1$.

$O$: YES, $o$: YES, $\Omega$: NO, $\omega$: NO, $\Theta$: NO.

**Row 3: $\log^{2025} n$ vs $n^{1/2025}$**

Any power of $\log n$ is $o$ of any positive power of $n$.

$O$: YES, $o$: YES, $\Omega$: NO, $\omega$: NO, $\Theta$: NO.

**Row 4: $n \log_2 n$ vs $n^2 / \log_2 n$**

Ratio: $(n \log n) / (n^2/\log n) = \log^2 n / n \to 0$.

$O$: YES, $o$: YES, $\Omega$: NO, $\omega$: NO, $\Theta$: NO.

**Row 5: $\log_2(n^n)$ vs $\log_2(n!)$**

$\log_2(n^n) = n\log_2 n$. By Stirling: $\log_2(n!) = n\log_2 n - n\log_2 e + O(\log n) \sim n\log_2 n$. So they are $\Theta$ of each other.

$O$: YES, $o$: NO, $\Omega$: YES, $\omega$: NO, $\Theta$: YES.

**Таблица ответов:**

| $A$ | $B$ | $O$ | $o$ | $\Omega$ | $\omega$ | $\Theta$ |
|:---|:---|:---:|:---:|:---:|:---:|:---:|
| $n^n$ | $n!$ | NO | NO | YES | YES | NO |
| $n^{2025/2024}$ | $(2025/2024)^n$ | YES | YES | NO | NO | NO |
| $\log^{2025} n$ | $n^{1/2025}$ | YES | YES | NO | NO | NO |
| $n \log_2 n$ | $n^2/\log_2 n$ | YES | YES | NO | NO | NO |
| $\log_2(n^n)$ | $\log_2(n!)$ | YES | NO | YES | NO | YES |

</details>



##### **4.32. Применение Master Theorem** (Midterm 2025, **Вопрос** E)

Для рекуррентности $T(n) = 64T(n/4) + 7n^3 + 49$ какой вариант верен?

1. $T(n) = \Theta(n^3 \log n)$
2. $T(n) = \Theta(n^4)$
3. Master theorem is not applicable
4. None of the above

Обоснуйте ответ.

<details>
<summary>Нажмите, чтобы увидеть решение</summary>

**Параметры:** $a = 64$, $b = 4$, $f(n) = 7n^3 + 49 = \Theta(n^3)$.

**Compute $n^{\log_b a}$:**

$$n^{\log_4 64} = n^{\log_4 4^3} = n^3$$

**Compare:** $f(n) = \Theta(n^3) = \Theta(n^{\log_4 64} \cdot \log^0 n)$ → **Case 2** with $k = 0$.

$$T(n) = \Theta(n^3 \log^{0+1} n) = \Theta(n^3 \log n)$$

**Ответ:** Option **1**: $T(n) = \Theta(n^3 \log n)$. Master Theorem Case 2 applies since $f(n) = \Theta(n^{\log_4 64}) = \Theta(n^3)$.

</details>



##### **4.33. Хеш-таблица с линейным зондированием** (Midterm 2025, **Вопрос** F)

Consider a hash table with 11 slots and $h(k) = (k + 1) \bmod 11$ with linear probing:

| Index | 0 | 1 | 2 | 3 | 4 | 5 | 6 | 7 | 8 | 9 | 10 |
|:---:|:---:|:---:|:---:|:---:|:---:|:---:|:---:|:---:|:---:|:---:|:---:|
| Key | — | 23 | — | 35 | 2 | 15 | 5 | 13 | — | — | 9 |

Answer YES/NO:

1. Could key 9 have been inserted before 23?
2. Could key 23 have been inserted before 2?
3. Could key 13 have been inserted before 5?
4. Could key 15 have been inserted before 35?

<details>
<summary>Нажмите, чтобы увидеть решение</summary>

**Home positions** (where $h(k)$ maps to):

- $h(9) = 10$ → stored at **10** (home) ✓
- $h(23) = 24 \bmod 11 = 2$ → stored at **1** (wrapped past 2,3,...,10,0 → all occupied at insertion time)
- $h(35) = 36 \bmod 11 = 3$ → stored at **3** (home) ✓
- $h(2) = 3 \bmod 11 = 3$ → stored at **4** (home 3 taken by 35 → probed to 4)
- $h(15) = 16 \bmod 11 = 5$ → stored at **5** (home) ✓
- $h(5) = 6 \bmod 11 = 6$ → stored at **6** (home) ✓
- $h(13) = 14 \bmod 11 = 3$ → stored at **7** (home 3 taken by 35; 4 by 2; 5 by 15; 6 by 5; probed to 7)

**Analysis:**

1. **9 before 23?** Key 9 sits at its home (10). It doesn't block any slot between index 2 and index 0 that 23 needs — it *does* occupy slot 10, which 23 needs to probe through (when wrapping). So 9 at 10 is *required* for 23 to end up at 1. Therefore, 9 **must** have been inserted before 23 (or at minimum was present when 23 was inserted). **YES**.
2. **23 before 2?** Key 2 needs home 3 to be occupied (by 35). Key 23 lives at slot 1 and has home 2, not 3. Inserting 23 before 2 does not affect whether slot 3 is available for 2; slot 3 must be occupied by 35 regardless. **YES**.
3. **13 before 5?** Key 13 is at slot 7, home 3. Linear probe: 3→4→5→6→7. For 13 to land at 7, slots 3,4,5,6 must all be occupied at time of 13's insertion. Slot 6 is occupied by key 5 (home 6). So key 5 must be in slot 6 when 13 is inserted, meaning **5 was inserted before 13**. Conclusion: 13 could **not** have been inserted before 5. **NO**.
4. **15 before 35?** Key 15 has home 5 and sits there. Key 35 has home 3. They don't occupy each other's probing paths. **YES**.

**Ответ:** 1. YES, 2. YES, 3. NO, 4. YES.

</details>



##### **4.34. Верно / неверно** (Midterm 2025, **Вопрос** G)

Для каждого утверждения определите TRUE или FALSE:

1. If $\log(f(n)) = \Theta(\log(g(n)))$ then $f(n) = \Theta(g(n))$.
2. Incrementing a binary counter takes $\Theta(1)$ amortized, but $\Theta(\log k)$ worst case (where $k$ is the number of digits).
3. In a stack using dynamic arrays, PUSH has $\Theta(n)$ worst-case time complexity.
4. Inserting into a hash table with separate chaining is $O(1 + \alpha)$ average case.
5. Finding a value in a hash table with load factor $\alpha$ is $\Theta(1)$ worst case as long as $\text{hash}(k)$ runs in $\Theta(1)$.
6. If the master theorem is not applicable, the algorithm can loop indefinitely.
7. Dynamic Programming is an implementation in a dynamically-typed language.
8. QUICK-SORT has $\Theta(n \log n)$ worst-case time complexity.
9. Sorting $n$ real numbers uniformly distributed in $[0, k]$ using BUCKET-SORT takes $\Theta(n)$ average case.
10. PARTITION (used in QUICK-SORT) has quadratic worst-case time complexity.

<details>
<summary>Нажмите, чтобы увидеть решение</summary>

**1. FALSE.** Counterexample: $f(n) = n$, $g(n) = n^2$. $\log f = \Theta(\log g)$ (both are $\Theta(\log n)$), but $f \ne \Theta(g)$.

**2. FALSE.** With $k$ digits, the worst case (all 1s) flips all $k$ bits: $\Theta(k)$ worst case, not $\Theta(\log k)$.

**3. TRUE.** When the array doubles, copying $n$ elements takes $\Theta(n)$ — this is the worst case for a single PUSH. The *amortized* cost is $\Theta(1)$.

**4. TRUE.** Average chain length is $\alpha$; insert requires hashing ($O(1)$) + appending ($O(1)$ or $O(\alpha)$ if checking duplicates). $O(1 + \alpha)$ is correct.

**5. FALSE.** Worst case: all $n$ keys collide into one chain. Lookup is $\Theta(n)$ worst case regardless of hash computation speed.

**6. FALSE.** "Master theorem not applicable" means the recurrence doesn't fit the required form; the algorithm still terminates. We simply use another analysis method.

**7. FALSE.** Dynamic Programming is an algorithmic design technique for optimization problems with overlapping subproblems. Language typing is irrelevant.

**8. FALSE.** QUICK-SORT is $\Theta(n \log n)$ *average case* and $\Theta(n^2)$ *worst case* (e.g., sorted input with last-element pivot).

**9. TRUE.** With uniform distribution over $n$ buckets, expected elements per bucket is $O(1)$. Each bucket is sorted in $O(1)$ expected time. Total: $\Theta(n)$ average case.

**10. FALSE.** PARTITION runs in $\Theta(n)$ time — it makes one linear scan. It is QUICK-SORT as a whole that has $\Theta(n^2)$ worst case.

**Answer summary:**

| # | Truth |
|:---:|:---:|
| 1 | FALSE |
| 2 | FALSE |
| 3 | TRUE |
| 4 | TRUE |
| 5 | FALSE |
| 6 | FALSE |
| 7 | FALSE |
| 8 | FALSE |
| 9 | TRUE |
| 10 | FALSE |

</details>



##### **4.35. Rod Cutting и DP** (Midterm 2025, **Вопрос** H)

Answer the following about the Rod Cutting problem:

1. Using DP with *tabulation*, what is the worst-case time complexity of finding the maximum revenue for a rod of length $n$?
2. Using DP with *memoization* (finding both maximum revenue and cut positions), what is the worst-case time complexity?
3. Find the maximum revenue for a rod of length 10 with prices:

| Length $i$ | 1 | 2 | 3 | 4 | 5 | 6 | 7 | 8 | 9 | 10 |
|:---:|:---:|:---:|:---:|:---:|:---:|:---:|:---:|:---:|:---:|:---:|
| Price $p_i$ | 2 | 3 | 9 | 12 | 13 | 13 | 14 | 24 | 25 | 28 |

4. *(+1% extra credit)* Consider Rod Cutting with at most $k$ cuts. Give an $O(nk)$ pseudocode algorithm.

<details>
<summary>Нажмите, чтобы увидеть решение</summary>

**Часть 1 — Tabulation time complexity:**

Fill array $r[0..n]$; for each $j$ from 1 to $n$, try all $i$ from 1 to $j$ cuts: $\sum_{j=1}^{n} j = n(n+1)/2 = \Theta(n^2)$.

**Ответ:** $\Theta(n^2)$.

**Часть 2 — Memoization time complexity:**

Same subproblems, same recurrence: $\Theta(n^2)$.

**Ответ:** $\Theta(n^2)$.

**Часть 3 — Maximum revenue for $n = 10$:**

Recurrence: $r[j] = \max_{1 \le i \le j}(p[i] + r[j-i])$, $r[0] = 0$.

| $j$ | Calculation | $r[j]$ | Best cut |
|:---:|:---|:---:|:---:|
| 1 | $p[1] + r[0] = 2$ | **2** | cut 1 |
| 2 | $\max(2+2, 3+0) = \max(4, 3)$ | **4** | cut 1+1 |
| 3 | $\max(2+4, 3+2, 9+0) = \max(6,5,9)$ | **9** | cut 3 |
| 4 | $\max(2+9, 3+4, 9+2, 12+0) = \max(11,7,11,12)$ | **12** | cut 4 |
| 5 | $\max(2+12, 3+9, 9+4, 12+2, 13+0) = \max(14,12,13,14,13)$ | **14** | cut 1+4 or 2+... |
| 6 | $\max(2+14, 3+12, 9+9, 12+4, 13+2, 13+0) = \max(16,15,18,16,15,13)$ | **18** | cut 3+3 |
| 7 | $\max(2+18,3+14,9+12,12+9,13+4,13+2,14+0) = \max(20,17,21,21,17,15,14)$ | **21** | cut 3+4 or 4+3 |
| 8 | $\max(2+21,3+18,9+14,12+12,13+9,13+4,...,24+0) = \max(23,21,23,24,22,...,24)$ | **24** | cut 4+4 or 8 |
| 9 | $\max(2+24,3+21,...,9+12,12+9,...,25+0)$. Check $p[3]+r[6]=9+18=27$, $p[3]+r[6]=27$, $p[6]+r[3]=13+9=22$. Also $p[9]=25$. Best: $\max(26,25,27,23,...,25)$ | **27** | cut 3+3+3 |
| 10 | $\max(p[3]+r[7], p[4]+r[6], \ldots) = \max(9{+}21, 12{+}18, \ldots) = 30$ | **30** | cut 3+7 or 4+6 |

**Часть 4 — At most $k$ cuts:**

Define $dp[j][c]$ = maximum revenue from a rod of length $j$ with at most $c$ cuts allowed.

$$dp[j][c] = \max\left(p[j],\ \max_{1 \le i < j}(p[i] + dp[j-i][c-1])\right)$$

Base cases: $dp[0][c] = 0$ for all $c$; $dp[j][0] = p[j]$ (no cuts allowed → sell the whole piece).

```
function ROD-CUTTING-K(p, n, k):
    dp[0..n][0..k] ← 0
    for j ← 1 to n:
        dp[j][0] ← p[j]           // no cuts: sell as length j
    for c ← 1 to k:
        for j ← 1 to n:
            dp[j][c] ← p[j]       // option: no cut
            for i ← 1 to j-1:
                dp[j][c] ← max(dp[j][c], p[i] + dp[j-i][c-1])
    return dp[n][k]
```

**Complexity:** Three nested loops: $k \times n \times n = O(n^2 k)$. To achieve $O(nk)$, observe that we can reformulate: instead of "which first cut to make," use a different DP where $dp[j][c]$ = max revenue from rod of length $j$ making *exactly* $c$ cuts (then take max over $c' \le k$). But the standard $O(n^2 k)$ version is more natural. An $O(nk)$ version requires a different subproblem formulation or convex hull trick.

**Ответ:**
1. $\Theta(n^2)$
2. $\Theta(n^2)$
3. Maximum revenue = **30** (e.g., cut into 3+7 or 4+6)
4. DP defined above runs in $O(n^2 k)$; an $O(nk)$ solution requires advanced techniques.

</details>



##### **4.36. Асимптотика процедуры SOLVE** (Midterm 2026, **Вопрос** A)

Оцените **worst-case** время процедуры **SOLVE**:

```
Solve(A, n):
  return Helper(A, 1, n)

Helper(A, l, r):
  if r - l <= 100
    return l
  else
    k := ⌈(r - l + 1) / 6⌉
    a = Helper(A, l, l + 2*k) + Helper(A, l + k, l + 3*k)
    b = Helper(A, l + 2*k, l + 4*k) + Helper(A, l + 3*k, l + 5*k)
    c = Helper(A, l + 4*k, r)
    low := l; high := r
    while low < high:
      mid := ⌊(low + high) / 2⌋
      count := 0
      for i from l to r:
        if A[i] > A[mid]: count := count + 1
      if count > (r - l + 1) / 2 then high := mid else low := mid + 1
    return low
```

1. Express the running time $T(n)$ as a recurrence relation.
2. Find the asymptotic complexity using the Master Method, specifying which case applies.

<details><summary>Нажмите, чтобы увидеть решение</summary>

**Шаг 1: рекуррентность.**

Let $n = r - l + 1$ be the size of the subarray. When $n \le 101$, the function returns immediately: $T(n) = \Theta(1)$.

For larger $n$, set $k = \lceil n/6 \rceil \approx n/6$.

Count the recursive calls:

- `Helper(A, l, l + 2*k)` — subarray of size $2k + 1 \approx n/3$
- `Helper(A, l + k, l + 3*k)` — subarray of size $2k + 1 \approx n/3$
- `Helper(A, l + 2*k, l + 4*k)` — subarray of size $2k + 1 \approx n/3$
- `Helper(A, l + 3*k, l + 5*k)` — subarray of size $2k + 1 \approx n/3$
- `Helper(A, l + 4*k, r)` — subarray of size $\approx n - 4k \approx n/3$

So there are **5 recursive calls**, each on a subarray of size $\approx n/3$.

The non-recursive work: the `while` loop runs at most $O(\log n)$ iterations (binary search on a range of size $n$). Each iteration runs the inner `for` loop over all $n$ elements: $\Theta(n)$ per iteration, so total non-recursive work is $\Theta(n \log n)$.

**Recurrence:**

$$T(n) = 5T(n/3) + \Theta(n \log n)$$

**Шаг 2: Master Theorem.**

The Master Theorem for $T(n) = aT(n/b) + f(n)$:

- $a = 5$, $b = 3$, so $n^{\log_b a} = n^{\log_3 5}$.
- $\log_3 5 \approx 1.465$.
- $f(n) = \Theta(n \log n) = \Theta(n^1 \log n)$.

Compare $f(n)$ with $n^{\log_3 5} \approx n^{1.465}$:

Since $n \log n = o(n^{1.465})$ (polynomial beats polylog), we have $f(n) = O(n^{\log_3 5 - \varepsilon})$ for $\varepsilon \approx 0.465 > 0$.

**Case 1 of the Master Theorem applies.**

$$\boxed{T(n) = \Theta(n^{\log_3 5})}$$

</details>


##### **4.37. Таблица асимптотических сравнений** (Midterm 2026, **Вопрос** B)

Use the most precise asymptotic notation ($O$, $\Theta$, $\Omega$) or $\times$ if none applies, to express the relationship $f(n) = [?](g(n))$:

| # | $f(n)$ | $g(n)$ |
|---|--------|--------|
| 1 | $2026^n$ | $(n+2026)!$ |
| 2 | $(2026/2025)^n$ | $n^{2026/2025}$ |
| 3 | $(\log_2 n)^{2026}$ | $\sqrt[2026]{n}$ |
| 4 | $n \log_2 n$ | $n^2 / \log_2 n$ |
| 5 | $\log_2(n^n)$ | $\log_2(n!)$ |
| 6 | $\sqrt{n \log_2 n}$ | $\sqrt{n} \cdot \log_2 \sqrt{n}$ |
| 7 | $(1 + 1/n)^n$ | $n$ |
| 8 | $2^n + 2^n$ | $4^n$ |

<details><summary>Нажмите, чтобы увидеть решение</summary>

**1. $2026^n$ vs $(n+2026)!$**

$(n+2026)!$ grows much faster than any exponential $c^n$. For large $n$, $(n+2026)! \gg 2026^n$.

**Ответ:** $f(n) = O(g(n))$

**2. $(2026/2025)^n$ vs $n^{2026/2025}$**

$(2026/2025)^n$ is exponential (base $> 1$), while $n^{2026/2025}$ is polynomial. Exponential grows faster.

**Ответ:** $f(n) = \Omega(g(n))$

**3. $(\log_2 n)^{2026}$ vs $\sqrt[2026]{n} = n^{1/2026}$**

Any positive power of $n$ grows faster than any power of $\log n$: $(\log n)^k = o(n^\varepsilon)$ for any $\varepsilon > 0$.

Here $\varepsilon = 1/2026 > 0$, so $(\log_2 n)^{2026} = o(n^{1/2026})$.

**Ответ:** $f(n) = O(g(n))$

**4. $n \log_2 n$ vs $n^2 / \log_2 n$**

$\frac{g(n)}{f(n)} = \frac{n^2/\log n}{n \log n} = \frac{n}{\log^2 n} \to \infty$.

Значит $f(n) = o(g(n))$.

**Ответ:** $f(n) = O(g(n))$

**5. $\log_2(n^n)$ vs $\log_2(n!)$**

$\log_2(n^n) = n \log_2 n$.

By Stirling's approximation: $\log_2(n!) = \Theta(n \log n)$.

More precisely, $n \log n - n/\ln 2 \le \log_2(n!) \le n \log n$, so both are $\Theta(n \log n)$.

**Ответ:** $f(n) = \Theta(g(n))$

**6. $\sqrt{n \log_2 n}$ vs $\sqrt{n} \cdot \log_2 \sqrt{n}$**

$\sqrt{n \log_2 n} = \sqrt{n} \cdot \sqrt{\log_2 n}$.

$\sqrt{n} \cdot \log_2 \sqrt{n} = \sqrt{n} \cdot \frac{1}{2}\log_2 n$.

Ratio: $\frac{\sqrt{n} \cdot \sqrt{\log n}}{\sqrt{n} \cdot \frac{1}{2}\log n} = \frac{\sqrt{\log n}}{\frac{1}{2}\log n} = \frac{2}{\sqrt{\log n}} \to 0$.

Значит $f(n) = o(g(n))$.

**Ответ:** $f(n) = O(g(n))$

**7. $(1 + 1/n)^n$ vs $n$**

$(1 + 1/n)^n \to e \approx 2.718$ as $n \to \infty$ (converges to a constant). Meanwhile $g(n) = n \to \infty$.

**Ответ:** $f(n) = O(g(n))$

**8. $2^n + 2^n$ vs $4^n$**

$2^n + 2^n = 2 \cdot 2^n = 2^{n+1}$.

$4^n = (2^2)^n = 2^{2n}$.

$\frac{2^{2n}}{2^{n+1}} = 2^{n-1} \to \infty$, so $f(n) = o(g(n))$.

**Ответ:** $f(n) = O(g(n))$

</details>


##### **4.38. Применение Master Theorem** (Midterm 2026, **Вопрос** C)

Consider $T(n) = 8T(n/3) + 5n^2 + 10$. Which of the following is correct?

1. $T(n) = \Theta(n^2 \log n)$
2. $T(n) = \Theta(n^3)$
3. Master theorem not applicable
4. None of the above

Answer and justify.

<details><summary>Нажмите, чтобы увидеть решение</summary>

**Ответ: вариант 4 — ни один из перечисленных.**

Apply the Master Theorem with $a = 8$, $b = 3$, $f(n) = 5n^2 + 10 = \Theta(n^2)$.

Compute $n^{\log_b a} = n^{\log_3 8}$.

$\log_3 8 = \frac{\ln 8}{\ln 3} = \frac{3\ln 2}{\ln 3} \approx \frac{3 \times 0.693}{1.099} \approx 1.893$.

So $n^{\log_3 8} \approx n^{1.893}$.

Compare $f(n) = \Theta(n^2)$ with $n^{1.893}$:

Since $n^2 = \Omega(n^{1.893 + \varepsilon})$ for $\varepsilon \approx 0.107 > 0$, **Case 3** of the Master Theorem applies — provided the regularity condition holds.

Regularity condition: $af(n/b) \le cf(n)$ for some $c < 1$.

$8 \cdot f(n/3) = 8 \cdot 5(n/3)^2 = 8 \cdot \frac{5n^2}{9} = \frac{40n^2}{9} \approx 4.44 \cdot n^2/1 \le c \cdot 5n^2$ requires $c \ge 8/9 < 1$. ✓

So **Case 3 applies** and:

$$T(n) = \Theta(f(n)) = \Theta(n^2)$$

None of the listed options (1), (2), (3) is correct — the correct answer is $T(n) = \Theta(n^2)$, which is option **(4) None of the above**.

</details>


##### **4.39. Таблица сложностей структур данных** (Midterm 2026, **Вопрос** D)

Collection $A$ of $n$ columns, each column $C_i$ has $n$ elements. Extend $A$ with column $C_{n+1}$ consisting of the diagonal elements $C_1[1], C_2[2], \ldots, C_n[n]$.

Заполните таблицу **worst-case** времени для построения $C_{n+1}$ и добавления столбца к $A$:

| Representation of $A$ | Representation of $C_i$ | Time to build $C_{n+1}$ and append |
|-----------------------|------------------------|--------------------------------------|
| Array List | Array List | ? |
| Array List | Singly-Linked (no tail) | ? |
| Array List | Singly-Linked (with tail) | ? |
| Singly-Linked (no tail) | Array List | ? |
| Singly-Linked (no tail) | Singly-Linked (no tail) | ? |
| Singly-Linked (no tail) | Singly-Linked (with tail) | ? |
| Singly-Linked (with tail) | Array List | ? |
| Singly-Linked (with tail) | Singly-Linked (no tail) | ? |
| Singly-Linked (with tail) | Singly-Linked (with tail) | ? |

<details><summary>Нажмите, чтобы увидеть решение</summary>

**Ключевые операции:**

1. **Access $C_i$ (the $i$-th column of $A$):** $O(1)$ for Array List, $O(i)$ for Singly-Linked (no tail) — must traverse to position $i$.
2. **Access $C_i[i]$ (the $i$-th element of $C_i$):** $O(1)$ for Array List, $O(i)$ for Singly-Linked (any) — must traverse to position $i$.
3. **Append $C_{n+1}$ to $A$:** $O(1)$ amortized for Array List (or $O(n)$ worst case resize), $O(n)$ for Singly-Linked (no tail) — must traverse to end, $O(1)$ for Singly-Linked (with tail).
4. **Building $C_{n+1}$:** We retrieve elements $C_1[1], C_2[2], \ldots, C_n[n]$. For each $i$, we access column $C_i$ then element $[i]$.

**Cost of collecting all $n$ diagonal elements:**

- If $A$ is an **Array List**: accessing $C_i$ is $O(1)$, so cost of accessing all $C_i$ is $O(n)$ total.
- If $A$ is a **Singly-Linked (no tail)**: accessing $C_i$ costs $O(i)$, total $\sum_{i=1}^n O(i) = O(n^2)$.
- If $A$ is a **Singly-Linked (with tail)**: same as no-tail for random access — $O(i)$ per access, total $O(n^2)$.

Within each $C_i$, accessing element at position $i$:

- **Array List**: $O(1)$ per element, $O(n)$ total over all $i$.
- **Singly-Linked (no tail or with tail)**: $O(i)$ per element, $\sum_{i=1}^n O(i) = O(n^2)$ total.

**Appending $C_{n+1}$ to $A$** (building $C_{n+1}$ itself as a list of $n$ elements):

- The new column must be built by inserting $n$ elements. Cost $O(n)$ regardless of representation.
- Appending the column pointer to $A$: $O(1)$ Array List (amortized), $O(n)$ Singly-Linked no tail, $O(1)$ Singly-Linked with tail.

**Combined complexities (dominant term):**

| $A$ | $C_i$ | Total |
|-----|--------|-------|
| Array List | Array List | $O(n)$ |
| Array List | Singly-Linked (no tail) | $O(n^2)$ |
| Array List | Singly-Linked (with tail) | $O(n^2)$ |
| Singly-Linked (no tail) | Array List | $O(n^2)$ (accessing $A$) + $O(n)$ append = $O(n^2)$ |
| Singly-Linked (no tail) | Singly-Linked (no tail) | $O(n^2)$ |
| Singly-Linked (no tail) | Singly-Linked (with tail) | $O(n^2)$ |
| Singly-Linked (with tail) | Array List | $O(n^2)$ (accessing $A$) + $O(1)$ append = $O(n^2)$ |
| Singly-Linked (with tail) | Singly-Linked (no tail) | $O(n^2)$ |
| Singly-Linked (with tail) | Singly-Linked (with tail) | $O(n^2)$ |

**Ответ:** Only when both $A$ and $C_i$ are Array Lists is the total $O(n)$; all other combinations are $O(n^2)$.

</details>


##### **4.40. RADIX-SORT для фраз** (Midterm 2026, **Вопрос** E)

$p$ phrases are sorted using RADIX-SORT, treating each word as a "digit":

- Each phrase has at most $w$ words
- Each word has at most $s$ symbols
- Each symbol is from an alphabet of size $a$
- Comparing two symbols takes $\Theta(1)$

Find the worst-case time complexity for sorting $p$ phrases when the stable sort for words uses:

1. INSERTION-SORT
2. COUNTING-SORT
3. QUICK-SORT

<details><summary>Нажмите, чтобы увидеть решение</summary>

**Постановка:**

RADIX-SORT processes $w$ digit positions (one per word position in a phrase). At each position, we stably sort $p$ phrases by the word at that position.

Comparing two words of at most $s$ symbols costs $O(s)$ (compare symbol by symbol, each $\Theta(1)$).

**1. INSERTION-SORT for sorting words:**

- Comparing two words: $O(s)$.
- INSERTION-SORT on $p$ items: $O(p^2)$ comparisons worst case.
- Cost per RADIX-SORT pass: $O(p^2 \cdot s)$.
- Total for $w$ passes: $O(w \cdot p^2 \cdot s)$.

$$\boxed{O(w \cdot s \cdot p^2)}$$

**2. COUNTING-SORT for sorting words:**

COUNTING-SORT treats each word as a key. However, words are strings — to use COUNTING-SORT, we'd need to sort by the full word as a key. With alphabet size $a$ and word length $s$, there are $a^s$ possible words — the counting array would be huge.

Alternatively, COUNTING-SORT on words using the word as a composite key requires $\Theta(p + a^s)$ per pass.

Total for $w$ passes: $O(w \cdot (p + a^s))$.

$$\boxed{O(w \cdot (p + a^s))}$$

**3. QUICK-SORT for sorting words:**

QUICK-SORT is **not stable**, so using it directly inside RADIX-SORT breaks the algorithm's correctness. Assuming we use a stable variant or accept the instability issue:

- QUICK-SORT on $p$ items: $O(p^2)$ worst case.
- Each comparison: $O(s)$.
- Cost per pass: $O(p^2 \cdot s)$.
- Total: $O(w \cdot s \cdot p^2)$.

Note: Since QUICK-SORT is not stable, RADIX-SORT with QUICK-SORT does not correctly sort in general. This is a fundamental issue.

$$\boxed{O(w \cdot s \cdot p^2)}$$

</details>


##### **4.41. Применение COUNTING-SORT** (Midterm 2026, **Вопрос** F)

Apply COUNTING-SORT to the following array:

| key  | 3 | 1 | 2 | 0 | 2 | 1 | 4 | 0 | 2 | 1 | 0 | 3 |
|------|---|---|---|---|---|---|---|---|---|---|---|---|
| data | I | E | D | R | S | A | E | I | H | N | S | N |

1. Give the auxiliary array $C$ after the cumulative (prefix-sum) step for $k \in \{0,1,2,3,4\}$.
2. Give the output array (sorted).

<details><summary>Нажмите, чтобы увидеть решение</summary>

**Шаг 1: подсчёт частот.**

Scan the key array: keys are $3,1,2,0,2,1,4,0,2,1,0,3$.

| key $k$ | 0 | 1 | 2 | 3 | 4 |
|---------|---|---|---|---|---|
| count   | 3 | 3 | 3 | 2 | 1 |

**Шаг 2: префиксные суммы (cumulative / prefix sum).**

$C[k] = \sum_{j=0}^{k} \text{count}[j]$

| $k$    | 0 | 1 | 2 | 3  | 4  |
|--------|---|---|---|----|----|
| $C[k]$ | 3 | 6 | 9 | 11 | 12 |

**Answer to part 1:** $C = [3, 6, 9, 11, 12]$

**Шаг 3: выходной массив (обход справа налево для устойчивости).**

Output array of size 12, 1-indexed positions.

Process input from right to left:

| Step | key | data | $C[key]$ | place at | new $C[key]$ |
|------|-----|------|----------|----------|--------------|
| 12 | 3 | N | 11 | pos 11 | 10 |
| 11 | 0 | S | 3  | pos 3  | 2  |
| 10 | 1 | N | 6  | pos 6  | 5  |
| 9  | 2 | H | 9  | pos 9  | 8  |
| 8  | 0 | I | 2  | pos 2  | 1  |
| 7  | 4 | E | 12 | pos 12 | 11 |
| 6  | 1 | A | 5  | pos 5  | 4  |
| 5  | 2 | S | 8  | pos 8  | 7  |
Input (1-indexed):

| pos | 1 | 2 | 3 | 4 | 5 | 6 | 7 | 8 | 9 | 10 | 11 | 12 |
|-----|---|---|---|---|---|---|---|---|---|----|----|----|
| key | 3 | 1 | 2 | 0 | 2 | 1 | 4 | 0 | 2 | 1  | 0  | 3  |
| dat | I | E | D | R | S | A | E | I | H | N  | S  | N  |

$C$ after cumulative step: $C[0]=3, C[1]=6, C[2]=9, C[3]=11, C[4]=12$.

Process right to left (positions 12 down to 1):

- pos=12: key=3, data=N → output[C[3]]=output[11]=N, C[3]=10
- pos=11: key=0, data=S → output[C[0]]=output[3]=S, C[0]=2
- pos=10: key=1, data=N → output[C[1]]=output[6]=N, C[1]=5
- pos=9:  key=2, data=H → output[C[2]]=output[9]=H, C[2]=8
- pos=8:  key=0, data=I → output[C[0]]=output[2]=I, C[0]=1
- pos=7:  key=4, data=E → output[C[4]]=output[12]=E, C[4]=11
- pos=6:  key=1, data=A → output[C[1]]=output[5]=A, C[1]=4
- pos=5:  key=2, data=S → output[C[2]]=output[8]=S, C[2]=7
- pos=4:  key=0, data=R → output[C[0]]=output[1]=R, C[0]=0
- pos=3:  key=2, data=D → output[C[2]]=output[7]=D, C[2]=6
- pos=2:  key=1, data=E → output[C[1]]=output[4]=E, C[1]=3
- pos=1:  key=3, data=I → output[C[3]]=output[10]=I, C[3]=9

**Output array:**

| pos | 1 | 2 | 3 | 4 | 5 | 6 | 7 | 8 | 9 | 10 | 11 | 12 |
|-----|---|---|---|---|---|---|---|---|---|----|----|----|
| key | 0 | 0 | 0 | 1 | 1 | 1 | 2 | 2 | 2 | 3  | 3  | 4  |
| dat | R | I | S | E | A | N | D | S | H | I  | N  | E  |

**Answer to part 2:** The sorted array is: $R, I, S, E, A, N, D, S, H, I, N, E$ (keys: $0,0,0,1,1,1,2,2,2,3,3,4$).

Note: Reading the data in sorted order spells out **RISE AND SHINE** — a cute exam easter egg!

</details>


##### **4.42. Верно / неверно** (Midterm 2026, **Вопрос** G)

Определите TRUE или FALSE для каждого утверждения:

1. If $\log(f(n)) = \Theta(\log(g(n)))$ then $f(n) = \Theta(g(n))$
2. Incrementing a binary counter takes $\Theta(\log k)$ worst-case time where $k$ is the number of digits
3. In ARRAYSTACK, PUSH(x) has $\Theta(n)$ worst-case time complexity
4. MERGE-SORT has $\Theta(n \log n)$ worst-case time complexity
5. COUNTING-SORT sorts $n$ integers in $[0, n^2]$ in $\Theta(n)$ worst-case time
6. If the master theorem doesn't apply, the algorithm may loop indefinitely
7. Dynamic Programming involves a dynamically-typed programming language (e.g., Python)
8. QUICK-SORT has $\Theta(n \log n)$ worst-case time complexity
9. In a BST, the node with minimum key cannot have a right child
10. Height of a red-black tree with $n$ internal nodes is $\Theta(\log n)$

<details><summary>Нажмите, чтобы увидеть решение</summary>

**1. FALSE.**

Counterexample: $f(n) = n^2$, $g(n) = n^3$. Then $\log f(n) = 2\log n$, $\log g(n) = 3\log n$, so $\log f(n) = \Theta(\log g(n))$. But $f(n) = O(g(n))$, not $\Theta(g(n))$.

**2. TRUE.**

In the worst case, incrementing a $k$-bit binary counter flips all $k$ bits (e.g., $0111\ldots1 \to 1000\ldots0$), which takes $\Theta(k)$ time. So worst case is $\Theta(k)$... but the question says $\Theta(\log k)$, which is wrong — it should be $\Theta(k)$.

**Неверно (FALSE).** Worst case is $\Theta(k)$, not $\Theta(\log k)$.

**3. FALSE.**

ARRAYSTACK PUSH(x) appends to the end of an array. This is $O(1)$ amortized (with dynamic resizing), and $O(1)$ worst case if no resize is needed. Worst case with resizing is $O(n)$, but typically we say PUSH is $O(1)$ amortized. As a strict worst-case statement: if resize happens, it's $\Theta(n)$, so this is **TRUE** for worst case (a single PUSH can cost $\Theta(n)$).

**TRUE** (a single PUSH can take $\Theta(n)$ in the worst case due to array resizing).

**4. TRUE.**

MERGE-SORT always divides the array in half and merges, giving $T(n) = 2T(n/2) + \Theta(n)$, which solves to $\Theta(n \log n)$ in all cases (best, average, worst).

**5. FALSE.**

COUNTING-SORT on $n$ integers in $[0, n^2]$ requires an auxiliary array of size $n^2 + 1$, so it takes $\Theta(n + n^2) = \Theta(n^2)$ time, not $\Theta(n)$.

**6. FALSE.**

If the master theorem doesn't apply, it simply means the theorem cannot be used — the algorithm still terminates normally. We just need another method (e.g., substitution, recursion tree) to find the complexity.

**7. FALSE.**

Dynamic Programming (DP) is an algorithmic technique for solving problems with overlapping subproblems and optimal substructure. It has nothing to do with dynamically-typed programming languages.

**8. FALSE.**

QUICK-SORT has worst-case $\Theta(n^2)$ time (when pivots are always the smallest or largest element). Its average-case is $\Theta(n \log n)$.

**9. FALSE.**

The minimum node in a BST has no **left** child (no smaller key exists). It can have a right child. For example, a BST with root 5, left child 3, and 3 has a right child 4: node 3 is not the minimum (1 might not exist), but the minimum node can have a right child.

More precisely: the minimum node has no left child, but may have a right child.

**10. TRUE.**

A red-black tree with $n$ internal nodes has height $h \le 2\log_2(n+1)$, so $h = O(\log n)$. Also $h = \Omega(\log n)$ since it's a binary tree. Therefore height is $\Theta(\log n)$.

</details>


##### **4.43. BST в массиве (BFS-индексация)** (Midterm 2026, **Вопрос** H)

A BST is stored in an array representation (indices 0–15). The initial tree $T$:

| idx | 0 | 1 | 2 | 3 | 4 | 5 | 6 | 7 | 8 | 9 | 10 | 11 | 12 | 13 | 14 | 15 |
|-----|---|---|---|---|---|---|---|---|---|---|----|----|----|----|----|----|
| key | 8 | 4 | 12| 2 | 6 |10 | – | – | – | – | –  | 9  | 11 | –  | –  | –  |

The array uses level-order (BFS) indexing: root at index 0, left child of $i$ at $2i+1$, right child at $2i+2$.

1. Array after inserting 20, 5, 17 (in order) into initial tree $T$
2. Array after deleting key 10 from initial tree $T$
3. Array after deleting key 8 from initial tree $T$

<details><summary>Нажмите, чтобы увидеть решение</summary>

**Tree structure from initial array:**

```
Index 0: 8 (root)
Index 1: 4 (left child of 8)
Index 2: 12 (right child of 8)
Index 3: 2 (left child of 4)
Index 4: 6 (right child of 4)
Index 5: 10 (left child of 12)
Index 6: – (right child of 12, empty)
Index 11: 9 (left child of 10, at 2*5+1=11)
Index 12: 11 (right child of 10, at 2*5+2=12)
```

**Часть 1: Insert 20, 5, 17**

*Insert 20:* 20 > 8 → right (12) → 20 > 12 → right of 12 (index 6). Place 20 at index 6.

*Insert 5:* Path: 8→4→6→left. Left child of 6 (index 4) is index $2 \times 4 + 1 = 9$. Place 5 at index **9**.

*Insert 17:* Path: 8→12→20→left. Left child of 20 (index 6) is index $2 \times 6 + 1 = 13$. Place 17 at index **13**.

| idx | 0 | 1 | 2 | 3 | 4 | 5 | 6 | 7 | 8 | 9 | 10 | 11 | 12 | 13 | 14 | 15 |
|-----|---|---|---|---|---|---|---|---|---|---|----|----|----|----|----|----|
| key | 8 | 4 | 12| 2 | 6 |10 |20 | – | – | 5 | –  | 9  | 11 | 17 | –  | –  |

**Часть 2: Delete key 10 from initial $T$**

Node 10 is at index 5. It has two children: 9 (index 11) and 11 (index 12).

Standard BST deletion with two children: replace with in-order successor (smallest in right subtree). In-order successor of 10 is 11 (at index 12, no left child).

Replace key at index 5 with 11. Remove 11 from index 12.

| idx | 0 | 1 | 2 | 3 | 4 | 5 | 6 | 7 | 8 | 9 | 10 | 11 | 12 | 13 | 14 | 15 |
|-----|---|---|---|---|---|---|---|---|---|---|----|----|----|----|----|----|
| key | 8 | 4 | 12| 2 | 6 |11 | – | – | – | – | –  | 9  | –  | –  | –  | –  |

**Часть 3: Delete key 8 from initial $T$**

Node 8 is at index 0 (root). It has two children: 4 (left, index 1) and 12 (right, index 2).

In-order successor of 8 is 9 (leftmost in right subtree: 12→10→9). Node 9 is at index 11, it has no children.

Replace root key with 9. Remove 9 from index 11.

| idx | 0 | 1 | 2 | 3 | 4 | 5 | 6 | 7 | 8 | 9 | 10 | 11 | 12 | 13 | 14 | 15 |
|-----|---|---|---|---|---|---|---|---|---|---|----|----|----|----|----|----|
| key | 9 | 4 | 12| 2 | 6 |10 | – | – | – | – | –  | –  | 11 | –  | –  | –  |

</details>


##### **4.44. Задача Rod Cutting** (Midterm 2026, **Вопрос** I)

The Rod Cutting problem: given a rod of length $n$ and a table of prices $p_i$ for lengths $i = 1, \ldots, n$, find the maximum revenue $r_n$ obtainable by cutting the rod.

1. Worst-case time complexity of:
   - DP with tabulation (bottom-up)
   - DP with memoization (top-down)
2. Find the maximum revenue for a rod of length 10 with prices:

| length $i$ | 1 | 2 | 3 | 4 | 5 | 6 | 7 | 8 | 9 | 10 |
|------------|---|---|---|---|---|----|----|----|----|-----|
| price $p_i$| 1 | 5 | 5 | 8 |10 | 14 | 20 | 18 | 22 | 25 |

Present DP table values $r[0], r[1], \ldots, r[10]$.

<details><summary>Нажмите, чтобы увидеть решение</summary>

**Часть 1: Time complexities**

The recurrence is:
$$r[n] = \max_{1 \le i \le n} (p_i + r[n-i])$$

- **DP with tabulation (bottom-up):** For each subproblem of size $j$ from 1 to $n$, we try all $j$ cuts. Total work: $\sum_{j=1}^{n} j = \frac{n(n+1)}{2} = \Theta(n^2)$.

$$\boxed{\Theta(n^2)}$$

- **DP with memoization (top-down):** Each subproblem is solved at most once. Same analysis applies: $\Theta(n^2)$ in worst case.

$$\boxed{\Theta(n^2)}$$

**Часть 2: DP Table**

$r[0] = 0$ (empty rod, no revenue).

$$r[j] = \max_{1 \le i \le j}(p_i + r[j - i])$$

- $r[0] = 0$
- $r[1] = p_1 + r[0] = 1 + 0 = 1$
- $r[2] = \max(p_1+r[1], p_2+r[0]) = \max(1+1, 5+0) = \max(2, 5) = 5$
- $r[3] = \max(p_1+r[2], p_2+r[1], p_3+r[0]) = \max(1+5, 5+1, 5+0) = \max(6,6,5) = 6$
- $r[4] = \max(p_1+r[3], p_2+r[2], p_3+r[1], p_4+r[0]) = \max(1+6, 5+5, 5+1, 8+0) = \max(7,10,6,8) = 10$
- $r[5] = \max(p_1+r[4], p_2+r[3], p_3+r[2], p_4+r[1], p_5+r[0])$
  $= \max(1+10, 5+6, 5+5, 8+1, 10+0) = \max(11,11,10,9,10) = 11$
- $r[6] = \max(p_1+r[5], p_2+r[4], p_3+r[3], p_4+r[2], p_5+r[1], p_6+r[0])$
  $= \max(1+11, 5+10, 5+6, 8+5, 10+1, 14+0) = \max(12,15,11,13,11,14) = 15$
- $r[7] = \max(p_1+r[6], p_2+r[5], p_3+r[4], p_4+r[3], p_5+r[2], p_6+r[1], p_7+r[0])$
  $= \max(1+15, 5+11, 5+10, 8+6, 10+5, 14+1, 20+0) = \max(16,16,15,14,15,15,20) = 20$
- $r[8] = \max(p_i + r[8-i])$ for $i=1..8$:
  $= \max(1+20, 5+15, 5+11, 8+10, 10+6, 14+5, 20+1, 18+0) = \max(21,20,16,18,16,19,21,18) = 21$
- $r[9] = \max(p_i + r[9-i])$ for $i=1..9$:
  $= \max(1+21, 5+20, 5+15, 8+11, 10+10, 14+6, 20+5, 18+1, 22+0)$
  $= \max(22,25,20,19,20,20,25,19,22) = 25$
- $r[10] = \max(p_i + r[10-i])$ for $i=1..10$:
  $= \max(1+25, 5+21, 5+20, 8+15, 10+11, 14+10, 20+6, 18+5, 22+1, 25+0)$
  $= \max(26,26,25,23,21,24,26,23,23,25) = 26$

**DP Table:**

| $j$ | 0 | 1 | 2 | 3 | 4  | 5  | 6  | 7  | 8  | 9  | 10 |
|-----|---|---|---|---|----|----|----|----|----|----|-----|
| $r[j]$ | 0 | 1 | 5 | 6 | 10 | 11 | 15 | 20 | 21 | 25 | 26 |

**Ответ:** Maximum revenue for rod of length 10 is $r[10] = \mathbf{26}$.

One optimal cut: cut into length 7 + length 3 gives $p_7 + p_3 = 20 + 5 = 25$. Better: length 1 + length 9 gives $1 + 22 = 23$. Let's check $r[10]=26$: achieved by, e.g., $p_1 + r[9] = 1 + 25 = 26$, and $r[9]=25$ from $p_2 + r[7] = 5 + 20 = 25$. So: cut 10 = 1 + 2 + 7, giving $1 + 5 + 20 = 26$. ✓

</details>

